ACORDAO-COMPLETO-2465519

ACÓRDÃO 9457/2021 ATA 24/2021 - PRIMEIRA CÂMARA

VISTOS, relatados e discutidos estes autos de tomada de contas especial instaurada pela Financiadora de Estudos e Projetos (Finep) relativamente ao convênio 3689/2005 (contrato 0.1.05.1059.00, Siafi 543734) , cujo objeto era a execução do projeto "programa de pesquisa no Alto Rio Negro".
ACORDAM os ministros do Tribunal de Contas da União, reunidos em sessão da 1ª Câmara, ante as razões expostas pelo relator, em:
9.1. excluir Edinea Mascarenhas Dias, Sonia Sena Alfaia, Edinaldo Nelson dos Santos Silva, João Alberto Ribeiro Ponce de Leão Junior e Silvio Jardim de Oliveira Silva da presente relação processual;
9.2. acatar parcialmente as alegações de defesa apresentadas pela Associação dos Amigos do Inpa (Assai) ;
9.3. julgar irregulares as contas da Associação dos Amigos do Inpa (Assai) , com fundamento no art. 16, III, "c", da Lei 8.443/1992, e condená-la ao pagamento das quantias a seguir especificadas, atualizadas monetariamente e acrescidas de juros de mora, calculados a partir das datas especificadas até a data do efetivo recolhimento, fixando o prazo de 15 (quinze) dias, a contar da notificação, para que comprove, perante o Tribunal (art. 214, III, "a", do RI/TCU) , o recolhimento da dívida aos cofres do Fundo Nacional de Desenvolvimento Científico e Tecnológico (FNDCT) , na forma da legislação em vigor:
	Valor (R$) 
	Data

	10.610,00
	3/11/2011

	6.000,00
	7/11/2011

	3.700,00
	15/12/2011

9.4. aplicar à Associação dos Amigos do Inpa (Assai) , com fundamento no art. 57 da Lei 8.443/1992, c/c art. 267 do RI/TCU, multa no valor de R$ 7.000,00 (sete mil reais) , fixando prazo de 15 (quinze) dias, a contar da notificação, para que comprove, perante este Tribunal (art. 214, III, "a", do RI/TCU) , o recolhimento da dívida aos cofres do Tesouro Nacional, atualizada monetariamente desde a data do presente acórdão até a do efetivo recolhimento, se for paga após o vencimento, na forma da legislação em vigor;
9.5. autorizar, desde logo, nos termos do art. 28, II, da Lei 8.443/1992, a cobrança judicial da dívida, caso não atendidas as notificações;
9.6. autorizar, desde já, caso requerido, o parcelamento da dívida em até 36 (trinta e seis) parcelas mensais, nos termos do art. 217 do RI/TCU, com a incidência sobre cada parcela dos devidos encargos legais até o efetivo pagamento, com esclarecimento à responsável de que a falta de pagamento de qualquer parcela importará no vencimento antecipado do saldo devedor (§ 2º do art. 217 do RI/TCU) ;
9.7. em cumprimento ao disposto no § 3º do art. 16 da Lei 8.443/1992, remeter cópia desta deliberação à Procuradoria da República no Estado do Amazonas, para a adoção das medidas que entender cabíveis.

Tomada de contas especial relativamente a convênio, cujo objeto era a execução do projeto programa de pesquisa no Alto Rio Negro.

Primeira Câmara

Associação dos Amigos do Inpa (05.869.188/0001-22).

3. Responsáveis/Interessado:
3.1. Responsável: Associação dos Amigos do Inpa (05.869.188/0001-22).
3.2. Interessado: Ministério da Ciência e Tecnologia (extinto).

13.1. Ministros presentes: Walton Alencar Rodrigues (Presidente), Benjamin Zymler e Jorge Oliveira.
13.2. Ministro-Substituto convocado: Augusto Sherman Cavalcanti.
13.3. Ministro-Substituto presente: Weder de Oliveira (Relator).

WEDER DE OLIVEIRA

Adoto como relatório a instrução elaborada pela Secretaria de Controle Externo de Tomada de Contas Especial (SecexTCE) , a qual reproduzo abaixo, com os ajustes de forma pertinentes[footnoteRef:2]: [2:  Peça 39.] 
"INTRODUÇÃO
1.  Trata-se de tomada de contas especial instaurada pelo Fundo Nacional de Desenvolvimento Científico e Tecnológico (Finep) do Ministério da Ciência, Tecnologia, Inovações e Comunicações, em desfavor da Associação dos Amigos do Inpa - Assai; e de seus diretores, discriminados na tabela a seguir, em razão da impugnação parcial de despesas do convênio 3689/2005 (Siafi 543734) (Contrato 0.1.05.1059.00) (peça 2, p. 66-77) .
	Nome
	CPF
	Cargo
	Gestão

	Edinaldo Nelson dos Santos Silva
	XXX.891.752-XX
	Diretor Tesoureiro
	6/2/2010 até 29/2/2012

	Edinea Mascarenhas Dias
	XXX.436.572-XX
	Diretora Tesoureira
	29/12/2005 até 12/8/2009

	Gislene Almeida Carvalho Zilse
	XXX.212.826-XX
	Diretora Tesoureira
	13/8/2009 até 5/2/2010

	Jorge Luis Enrique Gallardo Ordinola
	XXX.666.282-XX
	Diretor Executivo
	3/9/2009 até 16/7/2010

	João Alberto Ribeiro Ponce de Leão Junior
	XXX.578.542-XX
	Procurador/Ordenador de Despesa
	29/12/2005 até 29/2/2012

	Silvio Jardim de Oliveira Silva
	XXX.502.182-XX
	Diretor Executivo
	13/8/2009 até 2/9/2009 e 17/7/2010 até 29/2/2012

	Sonia Sena Alfaia
	XXX.572.132-XX
	Diretora Executiva
	23/12/2006 a 12/8/2009

Fonte: Relatório do Tomador de Contas 
HISTÓRICO
2.  Os presentes autos foram inicialmente instruídos por esta unidade técnica (peça 7) , de cuja instrução se observa o histórico dos fatos tratados neste processo, a seguir sintetizados.
3.  O referido convênio foi celebrado em 29/12/2005, entre a Finep e a citada Associação (como beneficiária da subvenção econômica) , tendo por objeto a 'execução do Projeto intitulado 'Programa de Pesquisa no Alto Rio Negro', conforme plano de trabalho (peça 2, p. 79-89) , com vigência no período de 29/12/2005 a 29/2/2012 (esta já considerando prorrogação) , e prazo para apresentação da prestação de contas de 29/4/2012 (peça 2, p. 188; peça 6, p. 234) . 
4.  Os recursos previstos para implementação do objeto do referido convênio foram orçados no valor total de R$ 2.509.172,58 (valor original com valor aditivado) , à conta do concedente apenas, tendo sido liberado o montante de R$ 1.800.000,00, mediante as ordens bancárias 20060B900649, de R$ 1.550.495,98, e 20060B900650, de R$ 249.504,02, ambas de 27/3/2006 (peça 6, p. 235-238) .
5.  O relatório do tomador de contas TCE 20/2017 (peça 8, p. 37-58) , complementado posteriormente (peça 8, p. 329-343) , em que os fatos estão circunstanciados, trouxe a informação de que houve vistoria in loco do objeto conveniado e registrou o exame, no âmbito da entidade repassadora, acerca dos elementos constantes nos autos, inclusive da documentação encaminhada pelo convenente a título de prestação de contas. A motivação nele consignada para a instauração da presente TCE consistiu na impugnação de diversas despesas, que também registra a responsabilidade pelo dano causado ao erário atribuída solidariamente à convenente e aos seus diretores à época, apurando-se como prejuízo o valor original de R$ 349.426,21.
6.  Dos elementos constantes nos autos, verificam-se documentações relativa às prestações de contas, encaminhadas em momentos diversos (parcial e, depois, final) e em virtude de demandas pontuais do repassador (peça 2, p. 119-148, 156-187, 196-226; peças 3-4; peça 5, p. 1-24, 41-208; peça 6, p. 1-75; peça 7, p. 197-264) .
7.  As prestações de contas comportam os relatórios de execução financeira, a relação de pagamentos e dos bens adquiridos ou produzidos, que são entregues mediante modelos fornecidos pela Finep. Segundo o tomador de contas, foi apresentada a prestação de contas final, não tendo sido aprovada pelo Departamento de Prestação de Contas - DPC, que notificou a entidade convenente, em 6/6/2013, com vistas a regularização daquelas contas (peça 6, p. 178-185) . Outras avaliações se deram ao longo do processo de análise no âmbito do repassador, cabendo destacar a última em que aquele departamento reanalisa a prestação de contas e notifica os responsáveis demandando regularização das impropriedades listadas no 'Formulário para Proposta de TCE' 30/2016 (peça 6, p. 241-256) .
8.  Cabe destacar que a empresa e os seus dirigentes foram, em observância aos princípios do contraditório e da ampla defesa, notificados, por meio de ofício da entidade repassadora, datados de 2013 (para a Associação) e 2016/2017 (para todos os responsáveis) (mencionados no relatório do tomador de contas - peça 8, p. 336-340) . Contudo, não foram apresentadas alegações de defesa que elidissem as irregularidades apontadas (peça 8, p. 341) . 
9.  O relatório de auditoria 762/2018 da Controladoria Geral da União também chegou às mesmas conclusões (peça 9, p. 291-295) . Após serem emitidos o certificado de auditoria, o parecer do dirigente e o pronunciamento ministerial, o processo foi remetido a esse Tribunal (peça 9, p. 296-297; peça 12) .
10.  Na instrução precedente (peça 16) , após exames dos autos, entendeu-se que o possível dano ao erário, na verdade, correspondia ao valor total de R$ 116.594,87, referente ao pagamento, em favor de pessoal não relacionado à equipe executora do projeto, de diárias (R$ 46.300,42) e de passagens e despesas com locomoção (R$ 48.956,75) , bem como à destinação indevida de recursos em favor da Assai, partícipe do convênio (R$ 21.337,70) . No que se refere à realização de despesas sem a comprovação de licitação/dispensa, o questionamento se deu quanto à contratação dos serviços prestados pelo Sr. Aderbal Botelho Leite Filho. 
11.  Assim, as irregularidades detectadas no processo consistiram em: parte dos recursos foram utilizados em finalidade diversa da estabelecida no convênio; não comprovação ou devolução de parte dos recursos; e ausência de comprovação de licitação e/ou de processo de dispensa. Além destas, outras foram apontadas pelo Tomador de Contas, mas não subsistiram ou não foram objeto de citação/audiência (tendo em vista o princípio da racionalização administrativa e economia processual) .
12.  Com efeito, foi proposta citação dos responsáveis pela parcela impugnada ou não comprovada dos recursos federais repassados no âmbito do convênio, nos valores ajustados, bem como audiência pelo ato irregular mencionado.
13.  Logo, após anuência do corpo dirigente desta unidade técnica (peças 16-17) , e ao Despacho do ministro-relator (peça 19) , que autorizou as audiências nos termos propostos (para as citações já havia a delegação) , procedeu-se às citações e audiências dos responsáveis.
EXAME TÉCNICO
14.  Foram realizadas as citações e/ou audiências dos responsáveis arrolados nos autos nos seguintes termos:
CITAÇÃO
Responsáveis: Associação dos Amigos do Inpa; Edinaldo Nelson dos Santos Silva; Edinea Mascarenhas Dias; João Alberto Ribeiro Ponce de Leão Junior; Silvio Jardim de Oliveira Silva; Sonia Sena Alfaia.
Irregularidades: 
a)   recursos utilizados em finalidade diversa da estabelecida no convênio (despesa com diária e passagens/locomoção com pessoal não pertencente à equipe do projeto) ;
b)   não comprovação da boa e regular aplicação de recursos utilizados para a realização de despesas/pagamentos tendo como beneficiário a própria convenente.
Condutas: 
a)   realizar pagamentos de diárias e de passagens/locomoção em favor de pessoas não abrangidas pelo objeto conveniado, fato que caracteriza desvio de finalidade considerando as respectivas despesas como irregulares por não estarem previstas no convênio;
b)   realizar pagamentos tendo como beneficiário a própria convenente, fato que caracteriza despesas sem comprovação.
AUDIÊNCIA
Responsáveis: Edinaldo Nelson dos Santos Silva; João Alberto Ribeiro Ponce de Leão Junior; Silvio Jardim de Oliveira Silva.
Irregularidade: ausência de comprovação de licitação e/ou de processo de dispensa, em relação à contratação dos serviços prestados pelo Sr. Aderbal Botelho L. Filho, que resultou nos pagamentos de R$ 15.750,00 e de R$ 11.489,00, debitados em 17/6/2011 e em 15/7/2011, respectivamente.
Conduta: não realizar o procedimento licitatório, que no caso seria na modalidade convite, não se enquadrando no valor de dispensa a licitação a referida contratação (art. 24, II, daquela Lei 8.666/93) ;
15.  A tabela a seguir retrata os expedientes, pedidos de vista e/ou cópia do processo, respostas à citação/audiência e demais comunicações, com referência à localização daqueles elementos no processo:
	Responsável
	Ofício/AR
	Vistas/cópia
	Resposta

	Associação dos Amigos do Inpa
	Ofícios e AR (peças 24, 42-48, 53) 
	Peças 49-50
	Peça 52

	Edinaldo Nelson dos Santos Silva
	Ofícios e AR (peças 25 e 35) 
	----
	Peça 40

	Edinea Mascarenhas Dias
	Ofícios e AR (peças 26 e 31) 
	Peças 32,38
	Peça 40

	João Alberto R. P. de Leão Junior
	Ofícios e AR (peças 28 e 30) 
	----
	Não apresentou

	Silvio Jardim de Oliveira Silva
	Ofícios e AR (peças 29 e 36) 
	----
	Não apresentou

	Sônia Sena Alfaia
	Ofícios e AR (peças 27 e 39) 
	----
	Não apresentou

Nota: vide Despacho de Conclusão das comunicações processuais da Seproc (peça 51) . Resposta da Associação realizada posteriormente, indicada acima.
Da validade das notificações:
16.  Preliminarmente, cumpre tecer breves considerações sobre a forma como são realizadas as comunicações processuais no TCU. A esse respeito, destacam-se o art. 179, do Regimento Interno do TCU (Resolução 155, de 4/12/2002) e o art. 4º, III, § 1º, da Resolução TCU 170, de 30 de junho de 2004, in verbis:
'Art. 179. A citação, a audiência ou a notificação, bem como a comunicação de diligência, farse-ão:
I - mediante ciência da parte, efetivada por servidor designado, por meio eletrônico, fac-símile, telegrama ou qualquer outra forma, desde que fique confirmada inequivocamente a entrega da comunicação ao destinatário;
II - mediante carta registrada, com aviso de recebimento que comprove a entrega no endereço do destinatário;
III - por edital publicado no Diário Oficial da União, quando o seu destinatário não for localizado
 (...) 
Art. 3º As comunicações serão dirigidas ao responsável, ou ao interessado, ou ao dirigente de órgão ou entidade, ou ao representante legal ou ao procurador constituído nos autos, com poderes expressos no mandato para esse fim, por meio de:
I - correio eletrônico, fac-símile ou telegrama;
II - servidor designado;
III - carta registrada, com aviso de recebimento;
IV - edital publicado no Diário Oficial da União, quando o seu destinatário não for localizado, nas hipóteses em que seja necessário o exercício de defesa.
Art. 4º. Consideram-se entregues as comunicações:
I - efetivadas conforme disposto nos incisos I e II do artigo anterior, mediante confirmação da ciência do destinatário;
II - realizadas na forma prevista no inciso III do artigo anterior, com o retorno do aviso de recebimento, entregue comprovadamente no endereço do destinatário;
III - na data de publicação do edital no Diário Oficial da União, quando realizadas na forma prevista no inciso IV do artigo anterior.
§ 1º O endereço do destinatário deverá ser previamente confirmado mediante consulta aos sistemas disponíveis ao Tribunal ou a outros meios de informação, a qual deverá ser juntada ao respectivo processo. (...) '
17.  Bem se vê, portanto, que a validade da citação via postal não depende de que o aviso de recebimento seja assinado pelo próprio destinatário da comunicação, o que dispensa, no caso em tela, a entrega do AR em 'mãos próprias'. A exigência da norma é no sentido de o Tribunal verificar se a correspondência foi entregue no endereço correto, residindo aqui a necessidade de certeza inequívoca. 
18.  Não é outra a orientação da jurisprudência do TCU, conforme se verifica dos julgados a seguir transcritos:
'São válidas as comunicações processuais entregues, mediante carta registrada, no endereço correto do responsável, não havendo necessidade de que o recebimento seja feito por ele próprio (Acórdão 3648/2013-TCU-Segunda Câmara, relator ministro JOSÉ JORGE) ;'
'É prescindível a entrega pessoal das comunicações pelo TCU, razão pela qual não há necessidade de que o aviso de recebimento seja assinado pelo próprio destinatário. Entregandose a correspondência no endereço correto do destinatário, presume-se o recebimento da citação. (Acórdão 1019/2008-TCU-Plenário, relator ministro BENJAMIN ZYMLER) ;'
'As comunicações do TCU, inclusive as citações, deverão ser realizadas mediante Aviso de Recebimento - AR, via Empresa Brasileira de Correios e Telégrafos, bastando para sua validade que se demonstre que a correspondência foi entregue no endereço correto. (Acórdão 1526/2007-TCU-Plenário, relator ministro AROLDO CEDRAZ) .'
19.  A validade do critério de comunicação processual do TCU foi referendada pelo Supremo Tribunal Federal, nos termos do julgamento do MS-AgR 25.816/DF, por meio do qual se afirmou a desnecessidade da ciência pessoal do interessado, entendendo-se suficiente a comprovação da entrega do 'AR' no endereço do destinatário:
'Ementa: agravo regimental. Mandado de segurança. Desnecessidade de intimação pessoal das decisões do tribunal de contas da união. art. 179 do regimento interno do TCU. Intimação do ato impugnado por carta registrada, iniciado o prazo do art. 18 da lei nº 1.533/51 da data constante do aviso de recebimento. Decadência reconhecida. Agravo improvido.
O envio de carta registrada com aviso de recebimento está expressamente enumerado entre os meios de comunicação de que dispõe o Tribunal de Contas da União para proceder às suas intimações.
O inciso II do art. 179 do Regimento Interno do TCU é claro ao exigir apenas a comprovação da entrega no endereço do destinatário, bastando o aviso de recebimento simples.'
Da revelia dos responsáveis João Alberto R. P. de Leão Junior, Silvio Jardim de Oliveira Silva e Sônia Sena Alfaia
20.  No caso vertente, a citação de cada um desses responsáveis se deu em endereços provenientes de pesquisas de endereços realizadas pelo TCU, mais precisamente em endereços constantes no sistema CPF da Receita Federal do Brasil (peças 22, 23 e 51) . A entrega dos ofícios citatórios nesses endereços ficou comprovada conforme detalhamento indicado na tabela acima.
21.  Nos processos do TCU, a revelia não leva à presunção de que seriam verdadeiras todas as imputações levantadas contra os responsáveis, diferentemente do que ocorre no processo civil, em que a revelia do réu opera a presunção da verdade dos fatos narrados pelo autor (Acórdão 1009/2018-TCU-Plenário, relator: Bruno Dantas; 2369/2013 - TCU - Plenário, relator: Benjamin Zymler e 2449/2013 - TCU - Plenário, relator: Benjamin Zymler) . Dessa forma, a avaliação da responsabilidade do agente não pode prescindir da prova existente no processo ou para ele carreada. 
22.  Transcorrido o prazo regimental fixado e mantendo-se inertes os aludidos responsáveis, impõe-se que sejam considerados revéis, dando-se prosseguimento ao processo, de acordo com o art. 12, § 3º, da Lei 8.443/1992. Independentemente da revelia, será analisado se aproveitam-lhes os argumentos aduzidos em relação aos outros responsáveis, no que concerne às circunstâncias objetivas, com base no art. 161 do Regimento Interno do TCU.
Alegações de Defesa dos responsáveis Edinaldo Nelson dos Santos Silva, Edinea Mascarenhas Dias e Associação dos Amigos do Inpa
23.  Os responsáveis, por intermédio de seus procuradores constituídos que foram os mesmos, apresentaram suas alegações de defesa (peças 40 e 52) , cujos teores foram, em boa parte, idênticos. A exceção fica por conta de questões preliminares arguidas na defesa da associação - ilegitimidade passiva e intranscendência da pena (cuja responsabilidade o seu representante legal equivocadamente entendera a ele atribuída) , ou na defesa dos dois outros responsáveis - prescrição, embora ambas as defesas a tenham requerido.
24.  Dos arrazoados apresentados (peça 40, p. 4-76; peça 52, p. 2-58) , observam-se os argumentos sintetizados a seguir.
24.1.  A ilegitimidade passiva e a intransferência da pena em relação ao Sr. José Antônio Alves Gomes. Enquanto as irregularidades datam de 2007 a 2012, ele assumiu o cargo de gestão na associação a partir de 2013, conforme indicam as atas das assembleias extraordinárias juntadas pela defesa. Logo, foi acusado erroneamente por irregularidades praticadas por outros, fora do seu período de gestão na Assai. 
24.2.  A aplicação da prescrição quinquenal dos débitos atribuídos aos defendentes, uma vez que ocorreram em interregno de tempo superior a 5 (cinco) , contados da sua materialização e a citação válida desta TCE (que entende ter ocorrido pela citação na fase externa - em 20/9/2019, sendo este o marco interruptivo da prescrição) , nos termos da Lei 9.873/1999. Alega que, não sendo o entendimento dessa Corte quanto à pretensão punitiva correr no víeis da visão quinquenal, e sim a aplicação do inciso II, do art. 6°, da IN TCU 71/2012, ainda assim, há que se reconhecer a prescrição dos débitos apontados, pois, no seu entender, grande parte dos débitos imputados à Sra. Edinea, que datam de 2007 a junho/2008, estariam prescritos (caso se considere sua citação válida a realizada na fase interna: 22/6/2018) , ou a totalidade (se considerar a citação realizada pelo TCU) ; e, ainda que apenas parte seja alcançado pela prescrição, o restante dos valores, mesmo que corrigidos até a data presente, não superam o limite de R$ 100 mil (previstos na IN TCU 71/2012) , o que afasta a TCE. Aduz, ainda, que o mesmo raciocínio se aplica em relação ao Sr. Edinaldo.
24.3.  A prestação de contas fora aprovada pela Finep e apenas depois foi considerada imperfeita, com fulcro em normativo superveniente aos fatos. Logo, em prol do princípio da segurança jurídica fiscalizatória, deve ser refutada a presente TCE. Informa que o Relatório Final da Finep, cuja cópia foi acostada à sua defesa (docs 01 e 02) , foi aprovado inicialmente pelo órgão, e apenas com o advento de novas normas (Resolução CD/FNDTC 2/2014 e Instrução de Trabalho Finep 18/2014) é que a prestação de contas foi reanalisada, quando se identificou algumas impropriedades. Alega que não deve ser admitido o reformatio in pejus, tendo em vista que a situação jurídica dos defendentes não poderia retroceder, a partir de normativos que foram editados posteriormente à aprovação das contas deste convênio.
24.4.  O formalismo-valorativo deve ser observado quanto à verificação do cumprimento do objeto do convênio. A publicação do livro 'Desvendando as fronteiras do conhecimento na região amazônica do alto Rio Negro' (cujas partes foram transcritas na defesa, assim como suposta ficha catalográfica) é prova da execução completa do pactuado. O Projeto Fronteira se mostrou concluído na sua essência, conforme matérias jornalísticas em 2013 (em parte transcritas na defesa) , sendo relacionadas eventuais obras produzidas a partir daquele projeto.
24.5.  O atingimento do objeto e do objetivo do convênio, que, decerto, é inegável, já que as metas foram todas concluídas, conforme relatório final do projeto Fronteiras, não deve ser desconsiderado. O Relatório Final do Convênio revela parte dos 'resultados obtidos' com aquele projeto, cuja comprovação também é revelada pelo tópico 3 'Atividades de Extensão e Assistência Técnica' daquele relatório e por ter produzido e possibilitado a formação de capital humano. Não se pode comprometer a efetividade do projeto por derivações formais, as quais podem ser saneadas, de forma a equacionar os termos do ajuste.
24.6.  Não houve malversação de recursos públicos, tampouco desvio de finalidade, ocorrera apenas informações desencontradas e atualização da listagem de pessoal participante do projeto, tendo em vista que tratou de diversidades de atuações em inúmeras frentes de trabalho, que contou com alta complexidade de interações de atores e rotatividade de pessoal, seja pela elevada presença de bolsistas dos diversos cursos de mestrado e doutorado patrocinados pelo INPA, ou mesmo pela frequente necessidade de deslocamento de pessoal da instituição para projetos distinto do ora discutido.
24.7.  Os pontos que ficaram pendentes de respostas à Finep, e que motivou a lide, são abordados a seguir, para responder às indagações trazidas na presente TCE. Assim, todos os argumentos apresentados estão adstritos às impropriedades apontadas por aquele órgão, quando da avaliação da prestação de contas do ajuste.
24.8.  As considerações iniciais são de que o Projeto foi de alta complexidade, com dinâmica de inserção de mão de obra que flui na mesma medida de necessidade de sua exclusão. As mudanças ocasionadas em diversos momentos da execução do Projeto Fronteiras ocorreram de forma equivocada, e sem o formalismo inerente à matéria. Por outro bordo, também é imperioso o reconhecimento de que tal fato em nada contribuiu para causar prejuízos ao erário, vez que todos os beneficiários dos valores discutidos nas impropriedades receberam os valores previstos no plano de trabalho do convênio. A indicação formal da inclusão/exclusão de pessoal no convênio padeceu dos documentos comumente usados para este tipo de situação (memorando ou ofício) que fizesse a comunicação de tais ocorrências. A melhor análise a ser considerada para um projeto dessa magnitude é se considerar as peculiaridades que lhes são inerentes, já que sua trajetória se alongou por mais de 5 anos, período em que a massa de mão de obra envolvida (estudante de Doutorado, Mestrado e Graduação) conclui seus cursos e é obrigada a deixar o Projeto.
24.9.  As alegações quanto à comprovação insuficiente de despesas (impropriedade 1) foram de que os recursos despendidos com passagens e diárias consumiu grande monta do numerário envolvido no projeto, sendo que, a priori, tais recursos somente poderiam ser gastos com pesquisadores do INPA, já que somente estes compunham inicialmente a equipe executara, regra que foi cumprida cabalmente pela Assai. 
24.9.1.  Todavia, um projeto desta magnitude não se faz com a mão de obra do pesquisador, esta precisa de pessoal técnico capacitado para auxiliar na pesquisa. Com o avançar do projeto, ocorreu a necessidade de cada pesquisador/doutor montar sua equipe de trabalho, quando se utilizou o critério de aproveitar mão de obra dos orientandos de mestrado e doutorado que estavam sobre a tutela de cada subcoordenador. Indaga se não era razoável se utilizar mão de obra na execução do convênio, a qual não recebera nenhuma remuneração por conta de sua participação, sem que, pelo menos, se custeasse os deslocamentos destas pessoas quando saíssem para fazer o trabalho de campo. Sem o emprego desta mão de obra seria impossível se concluir o Projeto Fronteiras com sucesso. 
24.9.2.  Salientou que por diversas ocasiões foram solicitadas alterações na equipe executora, e todas elas acatadas pela equipe técnica da Finep, até mesmo por tal equipe entender naquela ocasião que realmente se tratava de participação relevante e que gerou resultados para o projeto. Portanto solicitam que sejam acatados como membros da equipe executora também estas pessoas que, sem receber remuneração, participaram efetiva e relevantemente do projeto.
24.10.  As alegações quanto ao pagamento de 'Diárias e Passagens com Locomoção', em favor de pessoal não relacionado na equipe executora do projeto (impropriedade 2) , foram de que tem de ser analisado tendo em vista os princípios da eficiência, da finalidade, razoabilidade e proporcionalidade.
24.10.1.  O princípio da eficiência (art. 37, caput, da Constituição Federal) pode em certa medida justificar certas ações, pois seus efeitos podem trazer ganhos que superam as possíveis inobservâncias de outros princípios, inclusive da legalidade. Informa que todos os recursos despendidos no Projeto Fronteiras foram gastos sob a égide da maximização da eficiência e minimização dos custos (citou que algumas pessoas receberam apenas diárias e outras passagens somente) . 
24.10.2.  O fato de o convênio envolver equipes multidisciplinares e o longo tempo despendido entre a concepção do projeto e a sua execução tornam forçoso concluir que era impossível, na execução do projeto, manter as pessoas que eventualmente estavam na sua inauguração. É questão de razoabilidade e proporcionalidade, vez que o imperioso não é saber quem são as pessoas, mas, acima de tudo, qual foi o resultado que a somatória de todos os agentes que compuseram as equipes de subprojetos construiu e entregou a sociedade. Listaram pessoas (indicados treze bolsistas e dois servidores públicos envolvidos no projeto e citados na impropriedade) que, embora não estivessem quando da apresentação e aprovação do projeto pela FINEP, justificam-se as suas inserções pela dinâmica já exposta anteriormente. Assim, as pessoas indicadas estavam aptas a receber diárias e passagens, pois em algum momento fizeram parte da equipe de execução do projeto. 
24.10.3.  A finalidade do convênio foi cumprida cabalmente, bem como o interesse público foi preservado sem que houvesse transgressão legal que justifique a rejeição das contas da Assai.
24.10.4.  Entendem que, ainda que se possa admitir que houve impropriedade na contratação das pessoas listadas como não vinculadas ao projeto, tal falha é escusável, isto porque as regras da norma de convênio não determinam de forma clara quanto a este detalhe. A alteração de meta sim é passível de autorização do concedente do recurso, mas a substituição de pessoal envolvido na execução não guarda convergência com a rigidez que se quer imprimir, pois seria como o gestor de um contrato tivesse o poder de dizer ao contratado que contratasse ou mantivesse uma pessoa especifica em seus quadros, o que é vedado por Lei.
24.10.5.  As defesas apresentaram rol exemplificativo das despesas vergastadas (listou valor, data e beneficiário) , asseverando que se tratou de prestadores de serviço ligados ao projeto, com atividades de pesquisa e aplicação de testes ou pela própria necessidade de dar-se vazão à verificação in loco dos eventos produzidos pelos trabalhos científicos. Destacaram que o número de pessoas envolvidas superou o quantitativo abordado quando da apresentação do projeto inicial, seja pela dinâmica que um projeto dessa magnitude alcança, seja pela necessidade de permutar pessoas que somente poderiam estar em determinado momento da execução do feito, como já explicado anteriormente. 
24.11.  As alegações quanto à realização de pagamentos em favor de partícipe do convênio - ou seja, da própria Assai (impropriedade 5) , foram de que, enquanto instituição privada, não se eximiu do pagamento das taxas bancárias e dos tributos vigentes (CPMF) à época do convênio. Informam que, não obstante esse fato, inúmeras vezes a agência do Banco do Brasil foi instada através de ofícios a não descontar e estornar os débitos já efetuados desta natureza na conta do convênio, o que não ocorreu. Não pode suportar a Assai, executora do projeto e sem fins lucrativos, o ônus desta cobrança corrigida. Ademais, o §5° do art. 42 da Portaria Interministerial 127/2008 dispõe que as contas de convênios e instrumentos congêneres serão isentas da cobrança de tarifas bancárias, fato que não foi respeitado pelo banco do Brasil, o que fugiu ao controle da Associação, pois somente lhe cabia alertar aquela instituição financeira.
24.12.  As alegações quanto à ausência de comprovação de licitação/dispensa (impropriedade 7) foram de que os documentos evidenciam a justeza da licitação. A Lei de Licitação não alberga como requisito de validade de uma licitação a necessidade da presença de um número mínimo de competidores, com exceção do § 3°, do Art. 22, da Lei 8.666/93, disciplinando que, na modalidade de convite, o espectro mínimo de licitante é contingente não inferior a 3 (três) , ou seja, a carta convite deve ser dirigida a pelo menos três empresas. Para o TCU (Súmula 248) , exige-se a presença de três propostas válidas. Nesta linha, foi o entendimento da Assai, já que colacionou os atos praticados (os quais guardam similitude com o disposto nas mencionadas lei e súmula) : Ata da reunião e recebimento de propostas da carta convite; Justificativa técnica para a contratação; Parecer Jurídico; Decisão; Contrato 003/2011.
24.13.  A contratação do Sr. Aderbal Botelho L. Filho se deu por serviços por ele prestados relativos à disponibilização de um barco para o deslocamento do pessoal envolvido no projeto. A região amazônica é de difícil acesso e complexidade na navegação de seus rios, o que demandou a busca de pessoas que efetivamente tinham conhecimento da malha fluvial do Rio Negro. Neste sentido, não é razoável exigir a feitura de um processo licitatório para escolha de um barqueiro, já que os integrantes do projeto, ao adentrarem nos longínquos rios do Amazonas, estavam entregando suas vidas a um profissional que, no mínimo, espiravam-lhes confiança. O processo de seleção não ocorreria com as facilidades que ocorrem nos grandes centros e, dado a peculiaridades da região, optou-se por utilizar os serviços daquele senhor para os deslocamentos na região.
24.14.  As demais alegações referiram-se às seguintes ocorrências, não abrangidas pelas citações/audiências: 'preenchimento incorreto dos formulários e/ou anexos de prestação de contas', 'ausência de extratos bancários' (novembro e dezembro/2010) , 'realização de despesas em valor superior ao previsto na relação de itens vigentes para o projeto', 'realização de pagamentos em favor de partícipe do convênio' (ausência de extratos bancários dos projetos Genoma e Guaygrofor) , 'ausência de documentação relativa a procedimento licitatório ou sua dispensa' (contratação do Auto Posto Rican Ltda.) e 'Anexo II - Declaração incompleta' (impropriedades 3, 4, 6, 8, 9 e 10, respectivamente) .
25.  Requerem, ao final, o acolhimento (a)  das preliminares de ilegitimidade passiva (do representante legal da associação) e de prescrição (declarando a extinção de punibilidade dos defendentes) , e (b) das justificativas apresentadas, para, no mérito, afastar as irregularidades de suas condutas. 
26.  Em anexo às defesas (peça 40, p. 83-160; peça 52, p. 59-64) , apresentaram cópia de documentos assim referenciados: comprovação da aprovação da prestação de contas (docs. 1 e 2) ; relatório final (doc. 3) ; capas e folhas de rosto de livros provenientes do projeto (doc. 4) ; atas das assembleias extraordinárias da associação. Em síntese, os seguintes elementos podem ser observados: cópia de trecho de relatório do órgão repassador em que há indicação acerca da aprovação de relatório técnico final e reprovação da prestação de contas final; cópia de documento intitulado 'Relatório Técnico do Projeto Fronteira'; alguns registros fotográficos de supostos materiais impressos; cópia de atas da eleição do Sr. José Antônio Alves Gomes, em setembro/2013, como Diretor Presidente da associação.
Razões de Justificativa do responsável Edinaldo Nelson dos Santos Silva
27.  Foram apresentados (peça 40, p. 77-81) os mesmos argumentos (parte deles) que já sintetizados acima (vide item 24.9 desta instrução) , mais precisamente os relativos à comprovação insuficiente de despesas (impropriedade 1) . Todavia, há de se considerar na análise da ocorrência objeto da audiência os demais argumentos que guardam correlação com o assunto (vide itens 24.12 e 24.13 desta instrução) .
Análise
Questões preliminares
28.  Inicialmente, há um equívoco da defesa da Assai quanto à responsabilização, pois ela (e consequentemente o débito) não foi atribuída ao Sr. José Antônio, representante legal da Associação a quem foi dirigida a notificação da citação, mas à pessoa jurídica daquela associação. Não há, portanto, cabimento na preliminar de ilegitimidade passiva, pois aquele senhor não figura no rol de responsáveis destas contas.
29.  Em preliminar, o argumento de prescrição dos débitos também se mostra equivocado, e a defesa ora se refere àquela prescrição, ora à pretensão punitiva.
30.  Há que se fazer, primeiramente, uma distinção entre a prescrição da pretensão punitiva do Tribunal e a dispensa da instauração de tomada de contas especial prevista no art. 6°, II, da IN TCU 71, de 28/11/2012, fundada no possível prejuízo ao exercício da defesa por conta do interstício de mais de dez anos entre a data provável do fato gerador e a primeira notificação do responsável pela autoridade administrativa. 
31.  A pretensão punitiva do TCU, conforme Acórdão 1441/2016-TCU-Plenário (relator ministro Benjamin Zymler) , que uniformizou a jurisprudência acerca dessa questão, subordina-se ao prazo geral de prescrição indicado no art. 205 do Código Civil, que é de 10 anos, contado da data de ocorrência da irregularidade sancionada, nos termos do art. 189 do Código Civil, sendo este prazo interrompido pelo ato que ordenar a citação, a audiência ou a oitiva do responsável. 
32.  Os débitos impostos pelo Tribunal, por não serem sanções, mas cobrança da restituição aos cofres públicos de prejuízo cometido contra o erário em virtude de ilícitos administrativos, não sofrem prescrição. Com efeito, a tese fixada pelo STF no RE 669.069 (Repercussão Geral 666) , que trata da incidência da prescrição nos débitos com a União decorrentes de ilícitos civis (prazo prescricional de cinco anos) , não alcança prejuízos que decorram de ilícitos administrativos, como a não comprovação da regular gestão de recursos públicos, que são imprescritíveis. (Acórdão 5939/2016-TCU-Segunda Câmara, rel. Marcos Bemquerer) . De igual modo, o julgamento de mérito do RE 852.475/STF, com repercussão geral, que adotou a tese de que são imprescritíveis as ações de ressarcimento ao erário fundadas na prática de atos, desde que dolosos, tipificados na Lei 8.429/1992, não atinge os processos de controle externo, uma vez que estes não se originam de ações de improbidade administrativa, objeto daquela deliberação. (Acórdão 10046/2018-TCU-Segunda Câmara, rel. Marcos Bemquerer.
33.  Já no tocante ao entendimento proferido pelo Supremo Tribunal Federal, no julgamento recente do RE 636.886 (tema 899) , a respeito da prescritibilidade da pretensão de ressarcimento ao erário com base em decisão de tribunal de contas, cabe assinalar que a decisão do STF alcança tão somente a fase judicial de execução do título extrajudicial, não atingindo os processos de controle externo em trâmite no TCU, conforme orientação sufragada pelo Acórdão 6589/2020-TCU-Segunda Câmara, da relatoria do ministro Raimundo Carreiro. Aliás, da ementa do julgado do STF constou que: 'A pretensão de ressarcimento ao erário em face de agentes públicos reconhecida em acórdão de Tribunal de Contas prescreve na forma da Lei 6.830/1980 (Lei de Execução Fiscal) '. Portanto, até o trânsito em julgado do acórdão condenatório do TCU, permanece imprescritível a pretensão de ressarcimento ao erário decorrente da instauração da tomada de contas especial, conforme Enunciado da Súmula 282 do TCU (As ações de ressarcimento movidas pelo Estado contra os agentes causadores de danos ao erário são imprescritíveis) .
34.  No presente caso, o ato que ordenou a citação ocorreu em 10/5/2019, conforme pronunciamento do Secretário da Secex-TCE (peça 18) , e as irregularidades suscitadas referem-se a despesas impugnadas e pagas ao longo dos anos de 2007-2012. Não se adota as datas dos repasses da União ou da vigência do convênio ou do prazo para apresentação da prestação de contas, dada a natureza das irregularidades sujeitas à sanção mencionada (despesas não comprovadas ou em finalidade diversa da conveniada) . Da tabela em que se indicou os débitos na instrução de citação (correspondentes aos pagamentos vergastados) , observa-se que, dos seis responsáveis arrolados nos autos, quatro deles - Assai, João Alberto, Edinaldo e Sílvio - foram responsabilizados por despesas pagas entre agosto/2010 a dezembro/2012 (os dois primeiros também por pagamentos anteriores, de 2007 a 2009) . Já para duas responsáveis - Edinea e Sônia, a responsabilidade se deu por pagamentos ocorridos no período de fevereiro/2007 a abril/2009.  
35.  Dessa forma, não houve o decurso de mais de dez anos entre as datas de ocorrência das irregularidades e o ato que ordenou a citação para quatro dos responsáveis (Assai, João Alberto, Edinaldo e Sílvio) , não se encontrando prescrita a pretensão punitiva do TCU. Para as outras duas responsáveis (Edinea e Sônia) , todavia, imperou-se aquela prescrição, razão pela qual apenas elas não são alcançadas por eventual sanção imposta pelo Tribunal. Todavia, todos eles, conforme relatado, respondem por débitos imputados, por serem as dívidas imprescritíveis.
36.  Em termos de prejuízo ao exercício do direito de defesa do responsável, desde a edição da IN TCU 56/2007, foi normatizado o entendimento de que o transcurso do prazo de mais de dez anos entre o fato gerador do dano e a primeira notificação válida do responsável acerca da imputação de débito torna dispensável a instauração da TCE. 
37.  A vigente IN TCU 71/2012 reproduziu a regra em seu art. 6º, II, nos seguintes termos: 
'Art. 6º Salvo determinação em contrário do Tribunal de Contas da União, fica dispensada a instauração da tomada de contas especial, nas seguintes hipóteses: 
I - (...) ;
II - houver transcorrido prazo superior a dez anos entre a data provável de ocorrência do dano e a primeira notificação dos responsáveis pela autoridade administrativa competente.'
38.  Porém, neste caso, também não houve o transcurso de mais de dez anos desde o fato gerador sem que tenha havido a notificação do responsável pela autoridade administrativa federal competente (art. 6º, II, c/c art. 19 da IN/TCU 71/2012, modificada pela IN/TCU 76/2016) , uma vez que a ocorrência (despesas impugnadas) , consoante mencionado antes, deu-se entre 2007-2012, e os responsáveis foram notificados sobre as irregularidades pela autoridade administrativa competente nas seguintes datas: a Associação, em 6/6/2013, no primeiro momento (peça 6, p. 178-185) , e posteriormente em 31/3/2016 (peça 6, p. 77-84) ; demais responsáveis, em 31/3/2016 (peça 6, p. 192-213) . Ademais, há jurisprudência desta Corte de que o referido dispositivo normativo não tem aplicação automática em face do simples transcurso do prazo de dez anos entre a ocorrência do dano e a citação, devendo ser verificado, no caso concreto, se houve efetivo prejuízo à racionalidade administrativa, à economia processual, à ampla defesa ou ao contraditório (ex.: Acórdão 461/2017-TCU-Primeira Câmara, relatado pelo ministro Walton Alencar Rodrigues) .
39.  Quanto à outra preliminar suscitada, de que a aprovação inicial da prestação de contas pelo órgão repassador não poderia ser revista posteriormente, em prol do princípio da segurança jurídica, não há respaldo legal/normativo. A análise realizada pelo TCU na fase externa não está vinculada à realizada pelo órgão repassador na fase interna, podendo reprovar eventual prestação de contas supostamente aprovada pelo concedente, dado que ao Tribunal é que foi atribuída competência para julgar as contas. Ademais, o órgão repassador, diante de indícios de ilegalidade (ainda que observados posteriormente) , deve exercer seu poder-dever de anular seus próprios atos, sem que isso importe em contrariedade ao princípio da segurança jurídica. Nesse sentido, as súmulas 346 e 473 do Supremo Tribunal Federal: 'A administração pública pode declarar a nulidade dos seus próprios atos' (Súmula 346) . 'A administração pode anular seus próprios atos, quando eivados de vícios que os tornam ilegais, porque deles não se originam direitos; ou revogá-los, por motivo de conveniência ou oportunidade, respeitados os direitos adquiridos, e ressalvada, em todos os casos, a apreciação judicial' (Súmula 473) . 
40.  A prestação de contas final do convênio, cujo prazo para apresentação foi fixado em 29/4/2012, foi analisada e reprovada pelo órgão, conforme salientado no histórico desta instrução, mediante exame do Departamento de Prestação de Contas - DPC, que notificou a entidade convenente, em 6/6/2013, com vistas a regularização daquelas contas (peça 6, p. 178-185) . Outras avaliações se deram ao longo do processo de análise no âmbito do repassador, cabendo destacar a última em que aquele departamento reanalisa a prestação de contas e notifica os responsáveis demandando regularização das impropriedades listadas no 'Formulário para Proposta de TCE' 30/2016 (peça 6, p. 241-256) . Repisa-se que a associação e os seus dirigentes foram notificados, em observância aos princípios do contraditório e da ampla defesa, por meio de ofício da entidade repassadora datados de 2013 (para a Associação) e 2016/2017 (para todos os responsáveis) (mencionados no relatório do tomador de contas - peça 8, p. 336-340) , contudo não foram apresentadas justificativas que elidissem as irregularidades.
41.  O contexto discorrido permite verificar que as contas apresentadas em 2012 foram analisadas e reprovadas em 2013, e os exames subsequentes do órgão indicaram persistirem irregularidades na prestação de contas. Ainda que a análise derradeira se dera por meio de reanálise dos elementos apresentados pela convenente, é totalmente desarrazoada a arguição de que uma análise anterior da prestação de contas ensejar-lhe-ia direito adquirido de que ela não poderia ser revista, sob o manto do princípio da segurança jurídica. Ademais, o elemento apresentado junto à defesa, qual seja, cópia de trecho de relatório do órgão repassador em que há indicação acerca da aprovação de relatório técnico final e reprovação da prestação de contas final, evidencia tão-somente a regularidade técnica das contas, quando se sabe que a boa e regular aplicação dos recursos deve ser provada também financeiramente (§ 1º do art. 31 da IN/STN 1/1997) , aspecto este que abraça as irregularidades aqui tratadas. 
42.  Superadas as questões preliminares, observou-se que parte dos argumentos de defesa tratara de irregularidades não abrangidas nas citações (tanto que não foram sintetizados acima) , mas sim nos relatórios do órgão repassador (vide item 24.14 desta instrução) , razão pela qual não serão objeto desta análise, tendo sido desconsiderados para o desfecho do julgamento destas contas, portanto.
43.  Cabe repisar, por conseguinte, que as irregularidades que persistiram, e foram objeto de demanda aos responsáveis para apresentarem suas alegações de defesa, são as seguintes: a) recursos utilizados em finalidade diversa da estabelecida no convênio (despesa com diária e passagens/locomoção com pessoal não pertencente à equipe do projeto) ; b) não comprovação da boa e regular aplicação de recursos utilizados para a realização de despesas/pagamentos tendo como beneficiário a própria convenente. Logo, os argumentos a elas correlacionados é que devem ser considerados para o exame do mérito desta TCE. 
44.  Ressalte-se que essas irregularidades foram atribuídas a todos os responsáveis arrolados nos autos, distinguindo-se apenas os pagamentos correlatos a que cada um (ou grupo) responde. Passa-se ao exame das alegações de defesa apresentadas pelos responsáveis Edinaldo Nelson dos Santos Silva, Edinea Mascarenhas Dias e Associação dos Amigos do Inpa, cujos argumentos aproveitam aos demais responsáveis, no que concerne às circunstâncias objetivas.
I - recursos utilizados em finalidade diversa da estabelecida no convênio (despesa com diária e passagens/locomoção com pessoal não pertencente à equipe do projeto) 
45.  O convênio entre a Finep e a Associação dos Amigos do Inpa - Assai (como beneficiária da subvenção econômica) teve por objeto a 'execução do Projeto intitulado 'Programa de Pesquisa no Alto Rio Negro', conforme plano de trabalho, com vigência no período de 29/12/2005 a 29/2/2012.
46.  A partir dos elementos contidos nos autos, em especial o termo de convênio com o respectivo plano de trabalho (peça 2, p. 66-89) , tem-se informações sobre o que fora pactuado, conforme tabela abaixo:
	Meta Física/Atividades
	Indicador Físico de Execução

	1 - Execução administrativa e financeira do projeto

	1 - Acompanhamento técnico, orçamentário e financeiro 
	Relatórios mensais de execução

	2 - Caracterização taxonômica, filogenética e funcional da biodiversidade no alto rio Negro

	1 - Implementação do Programa de Pesquisa em Biodiversidade (PPBio) na região do alto rio Negro 
	Número de espécimens coletados, catalogados, depositados nas coleções científicas e digitalizados

	2 - Identificação de flebotomíneos (Díptera: Psychodidae) de São Gabriel da Cachoeira, Alto rio Negro, AM, Brasil;
	Número de espécimens coletados, catalogados, depositados nas coleções científicas e digitalizados

	3 - Levantamento entomológico da região do alto rio Negro
	Número de espécimens coletados, catalogados, depositados nas coleções científicas e digitalizados

	4 - Levantamento do potencial bio-econômico das leguminosas da região do alto rio Negro
	Número de espécimens coletados, catalogados, depositados nas coleções científicas e digitalizados

	5 - Caracterização da flora e vegetação de São Gabriel da Cachoeira: diversidade e seu uso
	Número de excicatas depositadas e digitalizadas em coleções científicas

	6 - Utilização de bioindicadores para inferência sobre a qualidade da água na bacia do rio Negro
	Determinação do número potencial e desempenho funcional de espécies bioindicadoras na região

	7 - Estudos parasitológicos e caracterização genética de peixes da região de São Gabriel da Cachoeira
	Número de espécies de parasitas identificadas e de peixes geneticamente caracterizadas

	8 - Ecologia e conservação de quelônios de interesse econômico na região do alto rio Negro
	Mapeamento da distribuição e utilização de quelônios pelas comunidades da região

	9 - Determinação de aspectos filogenéticos e filogeográficos de peixes eletrosensitivos (raias, bagres genético-populacionais e
e gymnotiformes) de valor comercial do rio Negro
	Definição dos parâmetros genético-populacionais e evolutivos das espécies estudadas

	3 - Diagnóstico, caracterização e monitoramento de vetores e epidemiologias na região do alto rio Negro

	1 - Monitoramento de Arboviroses em mosquitos potencialmente vetores de doenças tropicais na área geográfica de São Gabriel da Cachoeira, AM, Brasil
	Número de espécies de mosquitos identificadas e diagnosticadas como portadora do vírus

	2 - Caracterização da dinâmica de transmissão da Leishmaniose Tegumentar Americana na região de São Gabriel da Cachoeira, AM, Brasil
	Números de espécies de Leishmania identificadas e número de indivíduos portadores diagnosticados

	3 - Determinação da diversidade de espécies de Anopheles, vetores e controle da malária no município de São Gabriel da Cachoeira - AM
	Criadouros identificados, número de espécies determinadas e dinâmica de transmissão descrita 

	4 - Caracterização do perfil epidemiológico de filarioses em comunidades do alto rio Negro
	Número de humanos diagnosticados positivos e determinação das taxas de infeção e infectividade

	4 - Desenvolvimento de (bio) tecnologias para aproveitamento de recursos naturais no alto rio Negro

	1 - Levantamento das potencialidades dos recursos pesqueiros e transferência de tecnologias apropriadas com vistas à agregação de valor à cadeia produtiva
	Número de elementos da cadeia produtiva diagnosticados, descritos e treinados

	2 - Produção de subsídios para o aproveitamento racional dos recursos florestais para habitação popular, móveis rústicos/convencionais e pequenos artefato
	Número espécies madereiras identificadas e comunitários treinados

	5 - Caracterização física e modelagem do meio ambiente na região do alto rio Negro

	1 - Implementação do Projeto de Larga Escala da Interação Biosfera - Atmosfera na Amazônia (LBA) na região do alto rio Negro
	Número de parâmetros atmosféricos e ambientais medidos

	2 - Produção de subsídios para gestão sustentável dos recursos hídricos transfronteiriços da bacia do alto rio negro 
	Número de parâmetros hidrológicos medidos

	3 - Desenvolvimento de tecnologias de operação remota para caracterização e monitoramento de ambientes aquáticos na subbacia do alto rio Negro
	Número de operações remotas efetuadas

	6 - Caracterização e sistematização de aspectos culturais e econômicos de populações indígenas do alto rio Negro

	1 - Caracterização de aspectos etno-culturais das populações indígenas do alto rio Negro 
	Número de etnias estudadas e etno-culturalmente caracterizadas

	2 - Avaliação do conhecimento tradicional e imagens Landsat para a detecção de padrões de diversidade e de estrutura em florestas no alto rio Negro
	Número de fisionomias fitogeográficas reconhecidas e caracterizadas

	3 - Avaliação da sustentabilidade socioambiental da produção e comercialização do artesanato de arumã em comunidades indígenas do alto rio Negro 
	Número de elementos da cadeia produtiva diagnosticados e descritos

	7 - Montagem do banco de dados ambientais e biblioteca em São Gabriel da Cachoeira

	1 - Estruturação e organização de uma base de dados contendo os resultados das coletas e das pesquisas realizadas na região
	Número de Megabytes de dados processados (limpos) acumulados e disponibilizados

	Despesas previstas
	Valor Finep (R$) 
	Contrapartida (R$) 

	Diárias 
	116.100,00
	
	Material de Consumo
	585.000,00
	---

	Passagens e Despesas com Locomoção
	541.800,00
	---

	Outros serviços de terceiros Pessoa Física
	254.500,00
	---

	Outros serviços de terceiros Pessoa Jurídica
	302.600,00
	---

	Total
	1.800.000,00
	---

47.  Cabe transcrever a análise por parte do repassador de tais apontamentos (peça 6, p. 248) :
'1 - Pagamento de 'Diárias' em favor de pessoal não relacionado na equipe executora do projeto. Foram efetuados os pagamentos a título de 'Diárias' em favor de pessoas não relacionadas com o projeto, ou seja, não relacionadas na equipe executora. Tais pagamentos foram relacionados nas últimas cartas expedidas, cujas cópias seguem em anexo.
O dano ao Erário apurado foi de R$ 46.300,42 (quarenta e seis mil, trezentos reais e quarenta e dois centavos) em valores originais, que tomaram por base a data em que cada valor foi debitado da conta irregularmente;
2 - Pagamento de 'Passagens e Despesas com Locomoção' em favor de pessoal não relacionado na equipe executora do projeto.
Foram efetuados os pagamentos a título de 'Passagens e Despesas com Locomoção' em favor de pessoas não relacionadas com o projeto, ou seja, não relacionadas na equipe executora. Tais pagamentos foram relacionados nas últimas cartas expedidas, cujas cópias seguem em anexo. O dano ao Erário apurado foi de R$ 48.956,75 (quarenta e oito mil, novecentos e cinquenta e seis reais e setenta e cinco centavos) em valores originais, que tomaram por base a data em que cada valor foi debitado da conta irregularmente;'
48.  Conforme discorrido na instrução precedente, houve despesas com pagamento de 'Diárias' e de 'Passagens e Despesas com Locomoção' em favor de pessoal não relacionado na equipe executora do projeto (no montante de R$ 91.518,17) . 
49.  As defesas apresentadas não questionaram o fato em si, de que pessoas não relacionadas originalmente na equipe executora do projeto tenham sido beneficiárias das respectivas despesas pagas. Pelo contrário, admitiram a ocorrência, apenas a consideraram, em suma, falha formal (ausência de indicação formal da inclusão/exclusão de pessoal no convênio) .
50.  É importante destacar que há nos autos duas relações de passagens/diárias pagas em que indicam dados das pessoas (e respectivos pagamentos) (a) não relacionadas na equipe executora do projeto e (b) aquelas pertencentes à equipe executora (peça 6, p. 85-88) . O montante glosado em relação ao pactuado (despesa com diária e passagens/locomoção foram orçadas no montante de R$ 657.900,00, conforme quadro acima) representa em torno de 14% (R$ 91.518,17 / 657.900,00) , indicando que uma pequena parcela apenas foi impugnada pelo órgão.
51.  O cerne das alegações de defesa é que, dado ao contexto da execução do convênio, e levando-se em conta que a sua finalidade foi atendida (cumprimento das metas, conforme relatório final do projeto, concluído na sua essência) , a ocorrência em tela caracterizou-se falha formal apenas (as mudanças ocasionadas em diversos momentos da execução do projeto ocorreram de forma equivocada e sem o formalismo inerente à matéria) . Alegaram a alta complexidade de interações de atores (envolver equipes multidisciplinares) , o longo tempo despendido entre a concepção do projeto e a sua execução, e rotatividade de pessoal para justificar a ocorrência, além de os pesquisadores do Inpa terem necessitado de pessoal técnico capacitado para auxiliar na pesquisa (número de pessoas envolvidas superou o quantitativo abordado quando da apresentação do projeto inicial) . 
52.  No entendimento das defesas, a ocorrência não caracteriza desvio de finalidade, pois todos os beneficiários dos valores discutidos nas impropriedades receberam os valores previstos no plano de trabalho do convênio e prestaram os serviços (ligados ao projeto, com atividades de pesquisa e aplicação de testes ou verificação in loco dos eventos produzidos pelos trabalhos científicos) , ou seja, o que ocorrera se deu apenas por informações desencontradas e desatualização da listagem de pessoal participante do projeto. Informaram que, quando foram solicitadas alterações na equipe executora, elas foram acatadas pela equipe técnica da Finep; assim, solicitam que sejam acatados como membros da equipe executora também estas pessoas que participaram efetivamente do projeto.
53.  Quando a Finep firmou o convênio, é certo que a capacidade técnica da convenente foi levada em conta (art. 4º, II, da IN STN 1/1997) . 
54.  O objetivo geral do convênio foi 'Implementar e consolidar um programa multidisciplinar e multi-institucional de pesquisas para a região do alto rio Negro, AM, resultante de uma parceria entre MCT/INPA e o Ministério da Defesa (MD) . Neste programa, está previsto a criação de infra-estrutura logística e laboratorial, na forma de um núcleo de pesquisas em São Gabriel da Cachoeira, com financiamento do BNDS/MD, sendo que o custeio das pesquisas será feito por meio da presente proposta' (peça 2, p. 81) .
55.  Dada a natureza e especificidade dos produtos (meta física/atividades) pactuados indicados na tabela acima, sobressalta a necessidade dos requisitos técnicos dos agentes que os realizariam (pesquisadores) , fato que deve ter sido levado em conta pela Finep quando acatou a proposta da convenente. Para obtenção deles, foram previstas, entre outras, despesas com diária e passagens/locomoção, que segundo o órgão se daria com pessoal pertencente à equipe do projeto.
56.  Portanto, a relação da equipe executora do convênio constituiu-se em elemento primordial quando da pactuação e, posteriormente, para aferição da boa e regular execução do convênio, e devia ser mantida atualizada junto à Finep. As próprias alegações de defesa admitem que, a priori, tais recursos questionados somente poderiam ser gastos com pesquisadores do Inpa, já que somente estes compunham inicialmente a equipe executara. Se houvesse a necessidade de pessoal técnico capacitado para auxiliar na pesquisa, como arguiram, deveria ter sido prevista quando da pactuação e/ou sido objeto de repactuação formal junto à concedente, o que não ocorreu. Solicitar a inclusão dessas pessoas nesta fase processual é totalmente desarrazoada, o pleito deveria ter sido submetido à Finep para fins de análise da oportunidade e conveniência, tendo em vista a finalidade e a execução do convênio. Ademais, esperava-se que a justificativa da despesa com diárias e passagens daqueles que não fazem parte da equipe pudesse identificar as atividades relacionadas com a participação deles, o que não ocorreu. 
57.  A prestação de contas final do convênio é constituída pelos documentos relacionados no termo de convênio, acompanhados de relatório técnico final que demonstre o cumprimento do objeto (conforme item XIII do convênio) . Se de um lado não foi apontado pelo repassador o descumprimento de metas/atividades acordadas, do outro há o questionamento acerca da finalidade das despesas em tela. Fica evidente a falta de transparência e lisura ao executar despesas com outrem que não os pertencentes à equipe do projeto, não há como afastar as suspeitas sempre presentes de que a totalidade desses recursos públicos federais, transferida ao convenente, tenha sido integralmente desviada ou aplicada em finalidade díspares da conveniada (já que o objeto poderia, em tese, ter sido cumprido com 86% da despesa com diária e passagens/locomoção orçadas e pactuadas) .
58.  Entende-se, portanto, que o pagamento de diárias e de passagens/locomoção em favor de pessoas não abrangidas pelo objeto conveniado caracteriza-se como despesas irregulares não previstas no convênio e, portanto, passíveis de glosa. Ao não cumprir o plano de trabalho e não restituir ao concedente recursos utilizados em finalidade diversa da estabelecida no convênio, os responsáveis infringem o disposto no art. 8º, IV, da IN STN 1/97, e no item VIII.1, 'c' e 'j', e no item XII, 'b', do termo de convênio (peça 2, p 68-69 e 74) .
II - não comprovação da boa e regular aplicação de recursos utilizados para a realização de despesas/pagamentos tendo como beneficiário a própria convenente
59.  Inicialmente, cabe transcrever a análise por parte do repassador ao realizar tal apontamento (peça 6, p. 249-250) :
'Foram realizados pagamentos em favor da Associação dos Amigos do INPA. As alegações apresentadas através do OFÍCIO/Assai 078/2013 justificam apenas as despesas relacionadas na rubrica 'Passagens e Despesas com Locomoção'. O oficio alega que, em relação aos valores retirados da conta do convênio tendo como favorecida a Assai, referem-se a descontos obtidos pela compra conjunta de passagens de vários convênios e da própria Assai junto à Oca Viagens e Turismo da Amazônia LTDA. Ocorre que, segundo a convenente, foi retirado um valor a menor da conta deste convênio. A diferença teria sido repassada à Assai para devolver aos projetos correspondentes e a si mesma.
Foram enviadas cópias da fatura expedida pela Oca Viagens e Turismo da Amazônia Ltda. e os comprovantes de vendas da empresa TRIP acerca das passagens adquiridas junto à Oca, todos encaminhados à Finep e protocolados sob o nº 019.693/13 (31/10/2013) .
Conforme fatura, houve desconto de 9% sobre o valor da tarifa (valor do ticket do voa sem inclusão da taxa de embarque) : o valor total das tarifas das passagens utilizadas no convênio 01.05.1059.00 foi de R$ 33.710,85, sobre o qual incidiu desconto de 9%, resultando no valor líquido de R$ 30.676,87, que, acrescido dos R$ 354,66 de taxas de embarque, totalizou R$ 31.031,53 (nove centavos maior do que o informado pela Assai) . O informado na carta/oficio da Assai é que, apesar de tal valor, saíram da conta do convênio diretamente para a OCA apenas os valores de R$ 28.890,80 (850445 em 9/11/2007) e R$ 1.112,94 (850450 em 16/11/2007) , totalizando R$ 30.003,74. Assim, haveria uma diferença de R$ 1.027,79 (nos cálculos da Assai seriam R$ 1.027,70) ; este valor foi retirado da conta do convênio através de três operações que tiveram como beneficiária a convenente: R$ 210,51 em 2/1/2008 (sob o argumento de 'Devolução ao Projeto Guyagrofor') , R$ 70,34 em 2/1/2008 (sob o argumento de 'Devolução a Assai') e R$ 746,85 em 02/1/2008 (sob o argumento de 'Devolução ao Projeto Geoma') .
Para aceite das justificativas foi solicitado o encaminhamento dos extratos bancários para os meses em que foram feitas as restituições aos projetos mencionados (Guyagrofor e Geoma) . Como não foram encaminhados, o dano ao Erário apurado foi de R$ 1.027,70 (hum mil, vinte e sete reais e setenta centavos) em valores originais, que tomaram por base a data em que os R$ 746,85 (setecentos e quarenta e seis reais e oitenta e cinco centavos) , os R$ 70,34 (setenta reais e trinta e quatro centavos) e os R$ 210,51 (duzentos e dez reais e cinquenta e um centavos) foram debitados da conta irregularmente.
As justificativas não foram aceitas, não somente em virtude da ausência desses extratos, como também pelo fato de os recursos públicos terem saído da conta do convênio tendo como destinatária a Assai, não a OCA;
Quanto aos valores pagos à Assai relacionados na rubrica 'Outros Serviços de Terceiros - Pessoa Jurídica', por equívoco tal irregularidade não foi relacionada na carta que concedeu 15 dias para regularização, contudo foi relacionada na carta que concedeu 45 dias (007.590/13) não tendo sido encaminhada qualquer justificativa. O dano ao Erário apurado foi de R$ 20.310,00 (vinte mil e trezentos e dez reais) em valores originais, que tomaram por base a data em que cada valor foi debitado da conta irregularmente. O total do dano ao Erário apurado foi de R$ 21.337,70.'
60.  Na instrução precedente, pode-se verificar que o fundamento da glosa foi a realização de despesas/pagamentos tendo como beneficiário a própria convenente. Ante a ausência de justificativas plausíveis suportadas por documentação, a realização de tais pagamentos caracteriza-se como despesas não comprovadas no convênio (como se houvesse saque dos respectivos valores para despesas da entidade não vinculadas ao ajuste) e, portanto, passíveis de glosa. Ao não comprovar as referidas despesas e não restituir ao concedente os respectivos recursos, os responsáveis infringem o disposto no art. 30, da IN STN 1/97, no item VIII.1, 'f' e 'j', e no item XIII.1, 'c', do termo de convênio (peça 2, p 68-69 e 74) .
61.  As alegações de defesa restringiram-se à argumentação de que foram despesas decorrentes de cobranças relativas às tarifas bancárias e ao recolhimento de CPMF, sem demonstrar tal fato, como seria de se esperar, com a indicação dos respectivos lançamentos nos extratos da conta específica (cujo histórico, data e valor poderiam ratificar o argumento) . 
62.  Como se pôde observar da análise do órgão repassador acima transcrita, os pagamentos vergastados não se referem a tais despesas. Aliás, aquele órgão chegou a glosar outros valores indicados como despesas com taxa bancária/CPMF, no montante de R$ 2.670,07 (em valor original) , todavia os valores correspondentes foram dispensados (desconsiderados) na apuração dos débitos objeto das citações, conforme analisado na instrução precedente. 
63.  Destarte, a realização de pagamentos tendo como beneficiário a própria convenente sem justificativa/comprovação que os legitime caracteriza a não demonstração da boa e regular aplicação dos recursos envolvidos e dano ao erário, persistindo, desse modo, o débito correspondente.
III - ausência de comprovação de licitação e/ou de processo de dispensa, em relação à contratação dos serviços prestados pelo Sr. Aderbal Botelho L. Filho
64.  Quanto à audiência realizada, ela alcançou o Sr. Edinaldo apenas (além de dois outros responsáveis que permaneceram silentes: João Alberto e Silvio Jardim) , não os demais que apresentaram defesa. A seguinte ocorrência foi apontada: 'ausência de comprovação de licitação e/ou de processo de dispensa, em relação à contratação dos serviços prestados pelo Sr. Aderbal Botelho L. Filho, que resultou nos pagamentos de R$ 15.750,00 e de R$ 11.489,00, debitados em 17/6/2011 e em 15/7/2011, respectivamente'. 
65.  Cabe transcrever a análise desse ponto feita pelo repassador (peça 6, p. 249) :
'7 - Ausência de comprovação de licitação/dispensa
Foram solicitadas justificativas para a escolha do Sr. Aderbal Botelho L. Filho (CPF XXX.782.382-XX) , único identificado cujos valores pagos na rubrica 'Outros Serviços de Terceiros - Pessoa Física' superaram R$ 8.000,00 em um período inferior a 12 meses.
Conforme entendimento interno da Finep, na hipótese de ausência de licitação (assim está sendo tratado já que não foi comprovada a licitação) , o dano ao Erário será a diferença entre o gasto e o previsto/autorizado pela Finep. Conforme relação de itens atual, o valor unitário previsto/autorizado para cada 'Serviço de campo e auxílio de mateiros e serviços especializados' é de R$ 1.018,00.'
66.  Conforme já discorrido na instrução precedente, a glosa foi fundamentada em entendimento equivocado do repassador, pois a ausência de comprovação de licitação e/ou de processo de dispensa não configura, por si só, em dano ao erário, mas em irregularidade passível de sanção. Tanto que foi objeto de audiência, ora em análise, por descumprir o disposto no art. 27 da IN STN 1/97, no item VIII.1, 'n', e no item XIII.1, 'g', do termo de convênio (peça 2, p. 75) .
67.  As justificativas apresentadas se limitaram a asseverar que, em virtude das peculiaridades da região, optou-se por realizar a contratação do Sr. Aderbal, não sendo razoável exigir a feitura de um processo licitatório para escolha de um barqueiro.
68.  No presente caso, não cabia dispensa de licitação por valor contratado, uma vez que o valor pago ao prestador de serviços ultrapassou tal limite (os limites para a realização de dispensa de licitação com base no valor correspondem a 10% do previsto na modalidade convite, conforme estabelecem os incisos I e II do art. 24 da Lei 8.666/1993. No caso de compras e serviços não vinculados à engenharia, o limite de dispensa, à época dos fatos, era de R$ 8.000,00) . 
69.  A referida contratação deveria, portanto, ter sido precedida de licitação na modalidade convite (com a apresentação de três propostas válidas) ou processo de contratação direta devidamente justificada, mas não o foi. Tampouco a defesa apresentou elementos a caracterizar a aventada inviabilidade da licitação, com justificativas robustas no âmbito de um processo de dispensa. 
70.  Ao proceder em dissonância das normas pertinentes, sem justificativas que amparem a conduta adotada, os responsáveis sujeitam-se à sanção pela ocorrência em comento. 
Responsabilização/Dano
71.  Na fase interna da TCE, foram arrolados como responsáveis a entidade convenente, Associação dos Amigos do Inpa, e seus diretores (executivo ou tesoureiro) à época: Edinaldo Nelson dos Santos Silva, Edinea Mascarenhas Dias, Gislene Almeida Carvalho Zilse, Jorge Luis Enrique Gallardo Ordinola, João Alberto Ribeiro Ponce de Leão Junior, Silvio Jardim de Oliveira Silva e Sonia Sena Alfaia, cujos cargos e gestões foram indicados pelo tomador de contas (indicados no item 1 desta instrução) , em razão das irregularidades no convênio em apreço. 
72.  A responsabilização da associação privada encontra fundamento na Constituição Federal, arts. 70 e 71, VI e VIII, e na Lei 8.443/1992, arts. 1º, I e IX; 16, III, 'c' e 'd'. Nesse sentido, tem-se a Súmula TCU 286 'A pessoa jurídica de direito privado destinatária de transferências voluntárias de recursos federais feitas com vistas à consecução de uma finalidade pública responde solidariamente com seus administradores pelos danos causados ao erário na aplicação desses recursos'.
73.  Aos administradores da entidade conveniada incumbe o ônus de provar o bom e regular emprego dos recursos públicos nos fins previamente colimados pela legislação. A aplicação das verbas públicas deverá ocorrer de acordo com a legislação pertinente. 
74.  Aliás, esse é o comando assentado no art. 70, parágrafo único, da Constituição Federal, e no art. 93 do Decreto-lei 200/1967, o qual dispõe que: 'quem quer que utilize dinheiros públicos terá de justificar seu bom e regular emprego na conformidade das leis, regulamentos e normas emanadas das autoridades competentes'.
75.  Também há disposições expressas no termo do contrato, citadas anteriormente, que obrigam a contratada, e os seus dirigentes, a adotarem medidas com vistas à comprovação da aplicação daqueles recursos e/ou devolução aos cofres do Fundo. 
76.  O convênio em apreço tem a particularidade de ter a figura do convenente e a do executor, nas pessoas jurídicas da Associação dos Amigos do Inpa - Assai e do próprio Inpa, respectivamente. Conforme analisado na instrução precedente, deixou-se de incluir como responsáveis deste feito o Sr. Hildeberto Corrêa Dias, na figura de presidente da entidade convenente (e seu representante legal) , que assinou o termo (peça 2, p. 77) , e a Sra. Elizabeth Gusmão Affonso, que fora por ele designado como ordenadora de despesa (o repassador indicou o período de gestão dela como anterior aos fatos tratados) . O Sr. Edinaldo Nelson dos Santos Silva assinou o convênio como diretor do executor deste convênio (peça 2, 77) e é um dos responsáveis neste processo. Registrou-se, ainda, a seguinte informação do repassador, in verbis (peça 6, p. 251) :
'Da análise do Estatuto Social da Associação dos Amigos do INPA depreende-se que os cargos responsáveis pela gestão dos recursos federais recebidos eram todos da Diretoria, ou seja, Diretor Executivo, Diretor Adjunto e Diretor Tesoureiro.'
77.  Em virtude da reduzida significação material da dívida apontada para dois responsáveis acima, Sra. Gislene e Sr. Jorge Luís, no montante de R$ 3.739,00 (valor original) , em torno de 3% do valor do dano ajustado, e do princípio da racionalização administrativa e economia processual, com arrimo no art. 93 da Lei 8.443/1992 e no art. 213 do Regimento Interno do TCU, deixou-se de realizar citação dos respectivos valores, diminuindo aquela quantia da responsabilidade da Associação e do Sr. João Alberto, e excluindo do rol de responsáveis destas contas aqueles dois mencionados (Sra. Gislene e Sr. Jorge Luís) , sobre os quais recaíam apenas tais valores.
78.  Configurando o rol de responsáveis destas contas na Associação e em cinco de seus diretores/ordenador, todos regularmente demandados a apresentarem suas defesas, e diante do exame realizado nesta instrução, pode-se concluir que as alegações de defesas da Associação dos Amigos do Inpa, de Edinaldo Nelson dos Santos Silva e de Edinea Mascarenhas Dias não lograram êxito em comprovar a boa e regular aplicação de parte dos recursos conveniados. Ou seja, foram inaptas para elidir as irregularidades apontadas ou para excluir a responsabilidade deles pelos débitos citados. O mesmo ocorreu com as razões de justificativa apresentadas por Edinaldo Nelson dos Santos Silva, insuficientes para descaracterizar a irregularidade (passível de multa apenas) a ele atribuída.
79.  Uma vez não comprovada a boa e regular aplicação de parte dos recursos, tem-se configurado dano ao erário, sob a presunção de que o dinheiro foi aplicado irregularmente, consoante o manso entendimento jurisprudencial, a exemplo da Decisão 225/2000-TCU-2ª Câmara, rel. Adylson Motta.
80.  De acordo com os precedentes desta Corte de Contas, mais precisamente nos termos do Acórdão 1894/2018-TCU-Segunda Câmara, da relatoria do ministro Augusto Nardes, dentre outros, 'a boa-fé deve ser aferida objetivamente, sendo necessário constatar algum ato ou fato capaz de caracterizar a conduta zelosa e diligente do responsável, mediante prova nos autos'. Em outro julgado, Acórdão 7936/2018-TCU-Segunda Câmara, da relatoria do ministro Augusto Sherman, foi estabelecido que 'a análise da conduta é feita sob o ponto de vista objetivo, sem que seja necessária a comprovação de má-fé (dolo) , mas apenas da ausência de boa-fé objetiva, para a responsabilização do agente'.
81.  A boa-fé não pode ser presumida ou acatada a partir de mera alegação, devendo ser demonstrada e comprovada a partir dos elementos que integram os autos, corroborada em contexto fático propício ao reconhecimento dessa condição em favor da responsável. Neste processo, entende-se que a documentação carreada aos autos pelos defendentes não veio acompanhada de elementos suficientes para evidenciar a boa-fé deles, a partir de atitudes concretas dos responsáveis tendentes a atenuar ou impedir as irregularidades que lhes foram imputadas.
82.  Dessa forma, considerando inexistir comprovação da boa-fé daqueles responsáveis, propõe julgar irregulares as suas contas e condená-los solidariamente ao ressarcimento dos débitos correspondentes (indicados na citação) .
83.  Ao não apresentar sua defesa, os responsáveisJoão Alberto Ribeiro Ponce de Leão Junior, Silvio Jardim de Oliveira Silva e Sonia Sena Alfaia, que permaneceram silentes, deixaram de produzir prova da regular aplicação dos recursos sob a responsabilidade deles, em afronta às normas que impõem aos gestores públicos a obrigação legal de, sempre que demandados pelos órgãos de controle, apresentar os documentos que demonstrem a correta utilização das verbas públicas. 
84.  Mesmo as alegações de defesa não sendo apresentadas, considerando o princípio da verdade real que rege esta Corte, procurou-se buscar, nos autos e nas manifestações dos demais responsáveis, se havia algum argumento que pudesse ser aproveitado a favor deles. Contudo, tal providência mostrou-se infrutífera. 
85.  Em se tratando de processo em que a parte interessada não se manifestou acerca das irregularidades imputadas, não há elementos para que se possa efetivamente aferir e reconhecer a ocorrência de boa-fé na conduta dos responsáveis, podendo este Tribunal, desde logo, proferir o julgamento de mérito pela irregularidade das contas, conforme os termos dos §§ 2º e 6º do art. 202 do Regimento Interno do TCU. (Acórdão 2064/2011-TCU-Primeira Câmara (relator: Ubiratan Aguiar) , 6.182/2011-TCU-1ª Câmara (relator: Weder de Oliveira) , 4.072/2010-TCU-1ª Câmara (relator: Valmir Campelo) , 1.189/2009-TCU-1ª Câmara (relator: Marcos Bemquerer) , 731/2008-TCU-Plenário (relator: Aroldo Cedraz) .
86.  Dessa forma, aqueles responsáveis devem ser considerados revéis, nos termos do art. 12, §3º, da Lei 8.443/1992, devendo as contas serem julgadas irregulares, condenando-os ao débito apurado e aplicando-lhes a multa prevista no art. 57 da Lei 8.443/1992.
Prescrição da Pretensão Punitiva
87.  A pretensão punitiva do TCU, conforme Acórdão 1441/2016-TCU-Plenário (relator ministro Benjamin Zymler) , que uniformizou a jurisprudência acerca dessa questão, subordina-se ao prazo geral de prescrição indicado no art. 205 do Código Civil, que é de 10 anos, contado da data de ocorrência da irregularidade sancionada, nos termos do art. 189 do Código Civil, sendo este prazo interrompido pelo ato que ordenar a citação, a audiência ou a oitiva do responsável. 
88.  No caso em exame, conforme discorrido anteriormente nesta instrução (itens 31 a 34) , não ocorreu a prescrição para quatro dos responsáveis (Assai, João Alberto, Edinaldo e Sílvio) , uma vez que não houve o decurso de mais de dez anos entre as datas de ocorrência das irregularidades e o ato que ordenou a citação deles. Para as outras duas responsáveis (Edinea e Sônia) , todavia, imperou-se aquela prescrição, razão pela qual apenas elas não são alcançadas por sanção imposta pelo Tribunal.
Cumulatividade de multas 
89.  Uma vez que os débitos atribuídos aos responsáveis persistiram, a multa prevista no art. 57 da Lei 8.443/1992 pode ser-lhes aplicada, o que será proposto, com exceção das duas responsáveis alcançadas pela prescrição da pretensão punitiva.
90.  Em relação aos responsáveis ouvidos em audiência, entende-se que há a possibilidade de aplicação cumulativa das multas dos arts. 57 (em relação ao dano) e 58, II (violação às regras legais) , da Lei 8.443/1992, pois não existe relação de subordinação (ou interdependência) entre as condutas das três irregularidades (autônomas) que lhes foram imputadas (não se aplicando o princípio da absorção (a pena do delito mais grave absorve a pena do delito menos grave, que deve ser desprezada) .
CONCLUSÃO
91.  As irregularidades detectadas no processo e que foram objeto de citação/audiência consistem em: parte dos recursos foram utilizados em finalidade diversa da estabelecida no convênio; não comprovação ou devolução de parte dos recursos; e ausência de comprovação de licitação e/ou de processo de dispensa.
92.  Regularmente realizadas as citações/audiências dos responsáveis, João Alberto Ribeiro Ponce de Leão Junior, Silvio Jardim de Oliveira Silva e Sonia Sena Alfaia, permaneceram silentes, devendo serem considerados revéis (itens 14-22 desta instrução) . 
93.  As alegações de defesa e as razões de justificativas apresentadas pelo demais responsáveis, Associação dos Amigos do Inpa, Edinaldo Nelson dos Santos Silva e Edinea Mascarenhas Dias, devem ser rejeitadas, por serem improcedentes e incapazes de elidir as irregularidades e condutas apontadas nas citações/audiências, em face da análise promovida (itens 23-77 desta instrução) .
94.  Considerando que não se encontram nos autos elementos capazes aferir e reconhecer a ocorrência de boa-fé na conduta dos responsáveis arrolados nos autos, propõe-se o julgamento pela irregularidade das suas contas e a imputação de débito solidário correspondente aos pagamentos de despesas questionadas, com a imputação da multa prevista no art. 57 da Lei 8.443/1992 para os responsáveis não alcançados pela prescrição da pretensão punitiva, bem como de multa aos responsáveis ouvidos em audiência, prevista no art. 58, II, do referido diploma legal, em face de grave infração à norma legal, por entender-se que há a possibilidade de aplicação cumulativa dessas multas (itens 78-89 desta instrução) .
ELEMENTOS ADICIONAIS
95.  Registra-se, por fim, que se deve encaminhar ao Ministério Público Federal no Estado do Amazonas, mais precisamente ao Procurador da República Alexandre Jabur, informações sobre este processo (acerca do julgamento de mérito) , pois já figura como autoridade legitimada neste feito, concedido por meio do processo TC Processo 039.305/2018-0 (solicitação por ele formulada) .
PROPOSTA DE ENCAMINHAMENTO
96.  Ante o exposto, submetem-se os autos à apreciação, para envio ao Ministério Público junto ao TCU, e posterior encaminhamento ao gabinete do Exmo. Sr. ministro-relator Weder de Oliveira, com a seguinte proposta:
96.1.  considerar revéis, para todos os efeitos, os Srs. João Alberto Ribeiro Ponce de Leão Junior, Sr. Silvio Jardim de Oliveira Silva e Sonia Sena Alfaia, dando-se prosseguimento ao processo, nos termos dos arts. 12, § 3º, da Lei 8.443/1992 e 202, § 8º, do RI/TCU;
96.2.  rejeitar as alegações de defesa apresentadas pela Associação dos Amigos do Inpa, Edinaldo Nelson dos Santos Silva e Edinea Mascarenhas Dias;
96.3.  rejeitar as razões de justificativas apresentadas pelo Sr. Edinaldo Nelson dos Santos Silva;
96.4.  julgar irregulares, com fundamento nos arts. 1º, I, 16, III, 'b' e 'c', 19, caput, e 23, III, 'a', da Lei 8.443/1992, as contas da Associação dos Amigos do Inpa, dos Srs. Edinaldo Nelson dos Santos Silva, Edinea Mascarenhas Dias, João Alberto Ribeiro Ponce de Leão Junior, Silvio Jardim de Oliveira Silva e Sonia Sena Alfaia, condenando-os solidariamente ao pagamento das quantias a seguir especificadas, com a fixação do prazo de quinze dias, a contar da notificação, para comprovarem, perante o Tribunal (art. 23, III, 'a', da Lei 8.443/1992, c/c o art. 214, III, 'a', do RI/TCU) , o recolhimento da dívida aos cofres do Fundo Nacional de Desenvolvimento Científico e Tecnológico, atualizada monetariamente e acrescida dos juros de mora, calculados a partir das datas discriminadas até a data do recolhimento, na forma da legislação em vigor:
Débitos solidários relacionados aos responsáveis Assai, João Alberto, Edinea e Sônia: 
	Data de ocorrência
	Valor histórico (R$) 
	Data de ocorrência
	Valor histórico (R$) 

	2/2/2007
	600,00
	15/4/2008
	1.265,81

	2/2/2007
	600,00
	17/4/2008
	585,00

	2/2/2007
	600,00
	23/4/2008
	515,00

	2/2/2007
	600,00
	2/5/2008
	1.151,77

	2/2/2007
	1.117,42
	2/5/2008
	1.151,77

	2/2/2007
	1.117,42
	2/5/2008
	1.190,42

	2/2/2007
	1.117,42
	2/5/2008
	1.485,42

	2/2/2007
	1.117,42
	16/5/2008
	1.050,00

	3/4/2007
	1.117,42
	16/5/2008
	1.548,00

	15/10/2007
	412,80
	6/6/2008
	750,42

	15/10/2007
	412,80
	23/6/2008
	624,00

	15/10/2007
	516,00
	23/6/2008
	624,00

	15/10/2007
	825,60
	23/6/2008
	750,42

	15/10/2007
	825,60
	30/7/2008
	515,00

	5/11/2007
	1.030,20
	1/8/2008
	515,00

	5/11/2007
	1.030,20
	26/8/2008
	558,71

	5/11/2007
	1.185,42
	26/8/2008
	1.114,50

	9/11/2007
	1.253,31
	26/8/2008
	1.114,50

	9/11/2007
	1.253,31
	26/8/2008
	1.114,50

	9/11/2007
	1.363,41
	28/10/2008
	1.133,00

	9/11/2007
	1.363,41
	28/10/2008
	1.133,00

	23/11/2007
	1.363,41
	4/11/2008
	1.651,20

	18/12/2007
	258,00
	4/11/2008
	1.651,20

	18/12/2007
	258,00
	4/11/2008
	1.651,20

	18/12/2007
	1.030,00
	12/11/2008
	1.285,42

	18/12/2007
	1.030,00
	12/11/2008
	1.285,42

	18/12/2007
	1.030,00
	13/11/2008
	1.133,00

	18/12/2007
	1.030,00
	19/11/2008
	960,84

	19/12/2007
	1.108,50
	19/11/2008
	960,84

	19/12/2007
	1.111,49
	19/11/2008
	960,84

	2/1/2008
	70,34
	19/11/2008
	960,84

	2/1/2008
	210,51
	4/2/2009
	765,00

	2/1/2008
	746,85
	17/2/2009
	1.190,42

	3/3/2008
	258,00
	30/3/2009
	1.030,00

	10/4/2008
	1.050,00
	2/4/2009
	1.950,00

	10/4/2008
	1.548,00
	29/4/2009
	822,77

Valor atualizado do débito (com juros) em 10/9/2020: R$ 204.337,30 (peça 54) .
Débitos solidários relacionados aos responsáveis Assai, João Alberto, Edinaldo e Sílvio: 
	Data de ocorrência
	Valor histórico (R$) 
	Data de ocorrência
	Valor histórico (R$) 

	10/8/2010
	832,42
	17/8/2011
	1.444,80

	10/8/2010
	1.238,40
	26/8/2011
	1.250,46

	06/12/2010
	1.476,62
	26/8/2011
	1.394,29

	06/12/2010
	1.476,62
	23/9/2011
	790,69

	18/2/2011
	1.495,62
	3/11/2011
	10.610,00

	7/6/2011
	1.060,46
	7/11/2011
	6.000,00

	7/6/2011
	2.060,00
	14/11/2011
	1.000,00

	8/6/2011
	516,00
	15/12/2011
	3.700,00

	8/6/2011
	2.060,00
	2/12/2012
	1.339,00

	8/6/2011
	2.060,00
	2/12/2012
	1.339,00

Valor atualizado do débito (com juros) em 10/9/2020: R$ 78.518,81 (peça 55) .
Débitos solidários relacionados aos responsáveis Assai e João Alberto: 
	Data de ocorrência
	Valor histórico (R$) 
	Data de ocorrência
	Valor histórico (R$) 

	9/9/2009
	215,00
	18/12/2009
	1.287,00

	24/11/2009
	1.231,88
	14/5/2010
	1.005,12

Valor atualizado do débito (com juros) em 10/9/2020: R$ 8.654,06 (peça 56) .
96.5.  aplicar, individualmente, à Associação dos Amigos do Inpa e aos Srs. Edinaldo Nelson dos Santos Silva, João Alberto Ribeiro Ponce de Leão Junior e Silvio Jardim de Oliveira Silva a multa prevista nos arts. 19, caput, e 57 da Lei 8.443/1992 c/c os arts. 210, caput, e 267 do RI/TCU, fixando-lhes o prazo de 15 (quinze) dias, a contar da notificação, para que comprovem perante o Tribunal (art. 23, III, 'a', da Lei 8.443/1992, c/c o art. 214, III, 'a', do RI/TCU) o recolhimento da dívida aos cofres do Tesouro Nacional, atualizada monetariamente desde a data do acórdão até a do efetivo recolhimento, se for paga após o vencimento, na forma da legislação em vigor.
96.6.  aplicar, individualmente, aos Srs. Edinaldo Nelson dos Santos Silva, João Alberto Ribeiro Ponce de Leão Junior e Silvio Jardim de Oliveira Silva a multa prevista no art. 58, II, da Lei 8.443/1992 c/c o art. 268, II, do RI/TCU, fixando-lhes o prazo de 15 (quinze) dias, a contar da notificação, para que comprovem perante o Tribunal (art. 23, III, 'a', da Lei 8.443/1992, c/c o art. 214, III, 'a', do RI/TCU) o recolhimento da dívida aos cofres do Tesouro Nacional, atualizada monetariamente desde a data do acórdão até a do efetivo recolhimento, se for paga após o vencimento, na forma da legislação em vigor.
96.7.  autorizar, desde logo, com fundamento nos art. 28, II, da Lei 8.443/1992, a cobrança judicial das dívidas, caso não atendidas as notificações, conforme prevê o 219, II, do RI/TCU;
96.8.  autorizar, desde logo, o pagamento da dívida em até 36 (trinta e seis) parcelas mensais e consecutivas, nos termos do art. 217 do RI/TCU, caso solicitado pelos responsáveis, fixando-se o vencimento da primeira parcela em quinze dias, a contar do recebimento da notificação, e o das demais a cada trinta dias, devendo incidir sobre cada parcela, os encargos legais devidos, na forma prevista na legislação em vigor; 
96.9.  alertar os responsáveis de que a falta de comprovação do recolhimento de qualquer parcela importará o vencimento antecipado do saldo devedor, nos termos do § 2º do art. 217 do Regimento Interno deste Tribunal; 
96.10.  encaminhar cópia do acórdão que vier a ser proferido, bem como do relatório e do voto que o fundamenta ao Procurador-Chefe da Procuradoria da República do Amazonas e ao Procurador da República Alexandre Jabur, para a adoção das medidas que entender cabíveis, em conformidade com o art. 16, § 3º, da Lei 8.443/1992 c/c o art. 209, § 7º, do RI/TCU, informando-lhe que o inteiro teor da deliberação pode ser consultado no endereço www.tcu.gov.br/acordaos;
96.11.  encaminhar cópia do acórdão que vier a ser proferido ao Ministério da Ciência, Tecnologia, Inovações e Comunicações extinto e aos responsáveis, para ciência, informando que a presente deliberação, acompanhada do relatório e do voto que a fundamenta, está disponível para a consulta no endereço www.tcu.gov.br/acordaos, além de esclarecer que, caso requerido, o TCU poderá fornecer sem custos as correspondentes cópias, de forma impressa."
2. O MP/TCU, representado pelo procurador Marinus Eduardo De Vries Marsico, manifestou-se conforme se segue[footnoteRef:3]: [3:  Peça 61.] 
" (...) 
À vista dos elementos contidos nos autos, manifestamo-nos, em essência, de acordo com a análise e a proposta da Secex-TCE (peça 57) . Discordamos apenas da conclusão de que teria ocorrido a prescrição da pretensão punitiva no que se refere às responsáveis Edinea Mascarenhas Dias e Sonia Sena Alfaia. 
Conforme entendimento defendido pela Procuradora-Geral do MP/TCU no julgamento do TC Processo 032.048/2016-5, os prazos prescricionais da pretensão punitiva a serem observados pelo TCU, com o advento das recentes decisões do STF relacionadas ao instituto da prescrição (1.ª Turma: MS 32.201, DJe-173, 4/8/2017; 2.ª Turma: MS 35.512-AgR, DJe-135, 19/6/2019 e MS 36.067, DJe-234, 28/10/2019) , devem ser os definidos pela Lei 9.873/1999, tese que anuímos em outros processos.
A referida Lei estabelece prazo de prescrição para o exercício da ação punitiva pela Administração Pública Federal, dispondo ainda sobre o termo inicial e as causas de interrupção da respectiva contagem:
'Art. 1o  Prescreve em cinco anos a ação punitiva da Administração Pública Federal, direta e indireta, no exercício do poder de polícia, objetivando apurar infração à legislação em vigor, contados da data da prática do ato ou, no caso de infração permanente ou continuada, do dia em que tiver cessado.
§ 1o  Incide a prescrição no procedimento administrativo paralisado por mais de três anos, pendente de julgamento ou despacho, cujos autos serão arquivados de ofício ou mediante requerimento da parte interessada, sem prejuízo da apuração da responsabilidade funcional decorrente da paralisação, se for o caso.
§ 2o  Quando o fato objeto da ação punitiva da Administração também constituir crime, a prescrição reger-se-á pelo prazo previsto na lei penal.
Art. 2o  Interrompe-se a prescrição da ação punitiva: 
I - pela notificação ou citação do indiciado ou acusado, inclusive por meio de edital; 
II - por qualquer ato inequívoco, que importe apuração do fato;
III - pela decisão condenatória recorrível.
IV - por qualquer ato inequívoco que importe em manifestação expressa de tentativa de solução conciliatória no âmbito interno da administração pública federal.'
Com efeito, a contagem do prazo prescricional será interrompida e restituída na integralidade sempre que verificada a ocorrência de alguma das hipóteses legais, não havendo vedação legal no sentido de que esse prazo seja interrompido mais de uma vez, como ocorrido no presente caso, haja vista a ocorrência de várias hipóteses interruptivas até o momento, cada qual restituindo a integralidade do prazo prescricional previsto na Lei 9.873/99.
Contextualizando, os valores federais foram repassados em 29/3/2006 (peça 3, fl.85) , com prazo final para a prestação de contas em 29/4/2012 (peça 2, p.188; peça 6, p. 234) , sendo que a prestação de contas final foi recebida pelo concedente em 26/9/2012 (peça 3, fl. 14) . Depois disso, foram vários atos inequívocos realizados com o fim de apuração dos fatos, podendo-se citar:
-	pedido de regularização de impropriedades, em 12/4/2013 (peça 5, fls. 26/27) ;
-	manifestação sobre o Relatório Técnico Final, em 10/12/2014 (peça 6, fl. 57) ;
-	manifestação sobre a Prestação de Contas Final, em 2/7/2015 (peça 6, fl. 69) ;
-	solicitação para a regularização da prestação de contas, em 7/4/2016 (peça 6, fl. 77) ;
-	determinação para a instauração da TCE, em 9/8/2017 (peça 7, fls. 51/52) ;
-	relatório retificador da TCE, em 12/7/2018 (peça 9, fls. 245/260) ;
-	instrução inicial no TCU, em 10/5/2019 (peça 16) ;
-	despacho que autorizou as comunicações processuais, em 12/6/2019 (peça 19) ;
-	análise das alegações de defesa, em 11/9/2020 (peça 57) .
Essas e outras outras ações processuais interromperam a prescrição da pretensão punitiva, não havendo que se falar em impedimento à aplicação de sanções a qualquer um dos responsáveis arrolados. 
Nesse sentido, manifestamo-nos em essência de acordo com a proposta de encaminhamento constante à peça 57, sugerindo, em acréscio, que a multa prevista no art. 57 da Lei 8.443/1992 seja aplicada não só aos responsáveis indicados no subitem 96.5, mas também à Sra. Edinea Mascarenhas Dias e à Sra. Sonia Sena Alfaia." (os destaques constam do texto original) 
É o relatório.

Sebastião Gonçalves de Araújo Filho (OAB/AM 9.665), representando Edinea Mascarenhas Dias.

Procurador Marinus Eduardo De Vries Marsico.

TOMADA DE CONTAS ESPECIAL. CONVÊNIO. PROJETO "PROGRAMA DE PESQUISA NO ALTO RIO NEGRO". FINEP (CONCEDENTE). INSTITUTO NACIONAL DE PESQUISA DA AMAZÔNIA - INPA (EXECUTOR). ASSOCIAÇÃO DOS AMIGOS DO INPA - ASSAI (CONVENENTE). NÃO APROVAÇÃO DA PRESTAÇÃO DE CONTAS DEVIDO À IMPUGNAÇÃO PARCIAL DE DESPESAS. CITAÇÕES E AUDIÊNCIAS. EXCLUSÃO DE ALGUNS RESPONSÁVEIS DA RELAÇÃO PROCESSUAL. REVELIA DE OUTROS RESPONSÁVEIS. ACATAMENTO PARCIAL DAS ALEGAÇÕES DE DEFESA EM RELAÇÃO A UM DOS RESPONSÁVEIS. CONTAS IRREGULARES. DÉBITO. MULTA. COMUNICAÇÕES.

TOMADA DE CONTAS ESPECIAL (TCE)

Secretaria de Controle Externo de Tomada de Contas Especial (SecexTCE).

Trata-se de tomada de contas especial instaurada pela Financiadora de Estudos e Projetos (Finep) em desfavor da Associação dos Amigos do Inpa (Assai) e de seus diretores, devido à impugnação parcial de despesas realizadas com recursos do convênio 3689/2005 (contrato 0.1.05.1059.00, Siafi 543734) , cujo objeto era a execução do projeto "programa de pesquisa no Alto Rio Negro"[footnoteRef:2], e, consequentemente, não aprovação da prestação de contas. [2:  Peça 2, p. 66-77.] 
1. Foi estabelecido como executor do convênio o Instituto Nacional de Pesquisa da Amazônia (Inpa) , o qual, à época do ajuste, encontrava-se vinculado, assim como a Finep, ao então Ministério da Ciência e Tecnologia (MCT) . Conforme plano de trabalho[footnoteRef:3], o ajuste foi celebrado no âmbito de parceria entre o MCT/Inpa e o Ministério da Defesa, envolvendo a criação de infraestrutura logística e laboratorial no município de São Gabriel da Cachoeira/AM, para a realização de pesquisas em temas diversos, tais como biodiversidade, biotecnologia, recursos hídricos, meio ambiente, recursos minerais, defesa e cidadania, cultura indígena e segurança. [3:  Peça 2, p. 81.] 
1. Para a execução do projeto foi previsto o repasse de R$ 1.800.000,00, provenientes do Fundo Nacional de Desenvolvimento Científico e Tecnológico (FNDCT) , em relação ao qual a Finep exerce a função de secretaria-executiva[footnoteRef:4]. [4:  Peça 2, p. 66.] 
1. A Finep transferiu o referido valor à Assai por intermédio de duas ordens bancárias emitidas em 27/3/2006[footnoteRef:5]. [5:  Peça 6, p. 235-238.] 
1. Mediante carta aditiva, os prazos de execução física e financeira e de prestação de contas final do convênio foram prorrogados, respectivamente, para 29/2/2012 e 29/4/2012[footnoteRef:6]. [6:  Peça 2, p. 188.] 
1. Conforme o relatório do tomador de contas[footnoteRef:7], complementado pelo relatório do tomador de contas retificador[footnoteRef:8], concluiu-se pela impugnação parcial das despesas realizadas, no valor histórico de R$ 349.426,21, tendo em vista a constatação da ocorrência de diversas irregularidades, tais como: pagamento de diárias, passagens, despesa de locomoção e outros serviços de pessoal não relacionado com a equipe inicial do projeto; existência de recibos sem assinatura; pagamentos indevidos de taxas e tarifas bancárias; pagamentos injustificados de despesas em valor superior ao previsto no ajuste; ausência de comprovação da realização de procedimento licitatório ou de dispensa de licitação; pagamentos em favor de partícipe da avença. [7:  Relatório do tomador de contas 20/2017 (peça 8, p. 37-58) .]  [8:  Relatório do tomador de contas retificador TCE 20/2017 (peça 9, p. 245-260) .] 
1. A responsabilidade pelo dano foi atribuída, solidariamente, à Assai e aos seus diretores.
1. O entendimento do tomador de contas foi corroborado pelo órgão de controle interno[footnoteRef:9]. [9:  Relatório de auditoria 762/2018 (peça 9, p. 291-297) .] 
II
1. No âmbito desta Corte, a Secretaria de Controle Externo de Tomada de Contas Especial (SecexTCE) afastou as irregularidades referentes a despesas cujos comprovantes eram recibos sem assinatura (R$ 2.000,00) , tendo em vista que o pagamento ocorreu mediante ordem bancária, que é a forma determinada em lei, bem como a gastos com o pagamento de taxas e de CPMF (R$ 2.670,07) , por se tratar de despesas que não poderiam ter sido evitadas pelo gestor [footnoteRef:10]. [10:  Peça 16.] 
1. Quanto ao pagamento a membros da equipe do projeto pela prestação de serviços que deveriam ter sido realizados por terceiros (R$ 70.393,80) , considerou a unidade instrutiva que, embora indevido, não se poderia cogitar acerca da ocorrência de dano ao erário, pois comprovou-se a devida prestação de serviços. No que tange à possível realização de audiência quanto à referida irregularidade, assinalou que os pagamentos teriam ocorrido há mais de dez anos e que teria restado caracterizada a prescrição da pretensão punitiva.
1. Relativamente aos pagamentos realizados em valor superior ao previsto na avença, especificamente acerca do item "outros serviços de terceiros pessoa física" (R$ 132.618,47) , ponderou a unidade instrutiva que também não restou configurada a ocorrência de dano ao erário, pois não se tratou de inexecução de despesa, tampouco de realização de despesa fora do objeto do convênio.
1. Assim, a unidade instrutiva entendeu que o possível dano ao erário, na verdade, correspondia ao valor total de R$ 116.594,87, referente ao pagamento de diárias (R$ 46.300,42) e de passagens e despesas com locomoção (R$ 48.956,75) em favor de pessoal não relacionado inicialmente à equipe executora do projeto, bem como à destinação indevida de recursos em favor da Assai, partícipe do convênio (R$ 21.337,70) .
1. Conforme ressaltado pela secretaria, as irregularidades que corresponderam a débito foram imputadas a todos os responsáveis arrolados nos autos, "distinguindo-se apenas os pagamentos correlatos a que cada um (ou grupo) responde"[footnoteRef:11]. [11:  Peça 57.] 
1. Nesse sentido, foram citados Edinea Mascarenhas Dias (diretora tesoureira da Assai no período compreendido entre 29/12/2005 até 12/8/2009) , Edinaldo Nelson dos Santos Silva (diretor tesoureiro da Assai no período compreendido entre 6/2/2010 e 29/2/2012) , João Alberto Ribeiro Ponce de Leão Junior (procurador/ordenador de despesa entre 29/12/2005 e 29/2/2012) , Silvio Jardim de Oliveira Silva (diretor-executivo da Assai de 13/8/2009 a 2/9/2009 e de 17/7/2010 a 29/2/2012) e Sonia Sena Alfaia (diretora-executiva da Assai de 23/12/2006 a 12/8/2009) , bem como a Associação dos Amigos do Inpa.
1. A unidade instrutiva, sobre o valor de R$ 25.149,00, referente a despesas sem a comprovação de licitação/dispensa, ressaltou que o questionamento era pertinente à contratação dos serviços de Aderbal Botelho Leite Filho. Considerou cabível a realização de audiência de Edinaldo Nelson dos Santos Silva, João Alberto Ribeiro Ponce de Leão Junior e Silvio Jardim de Oliveira Silva.
1. Apenas a Associação dos Amigos do Inpa, Edinaldo Nelson dos Santos Silva e Edinea Mascarenhas Dias encaminharam defesa. Os demais responsáveis permaneceram silentes.
1. Após a análise das respostas encaminhadas em relação às citações e audiências realizadas, a SecexTCE propôs: (i) considerar revéis João Alberto Ribeiro Ponce de Leão Junior, Silvio Jardim de Oliveira Silva e Sonia Sena Alfaia; (ii) rejeitar as alegações de defesa apresentadas pela Associação dos Amigos do Inpa, por Edinaldo Nelson dos Santos Silva e Edinea Mascarenhas Dias; (iii) rejeitar as razões de justificativas apresentadas por Edinaldo Nelson dos Santos Silva; (iv) julgar irregulares as contas da Associação dos Amigos do Inpa, de Edinaldo Nelson dos Santos Silva, Edinea Mascarenhas Dias, João Alberto Ribeiro Ponce de Leão Junior, Silvio Jardim de Oliveira Silva e Sonia Sena Alfaia, condenando-os ao pagamento de débito; (v) aplicar a multa prevista no art. 57 da Lei 8.443/1992 à Associação dos Amigos do Inpa e a Edinaldo Nelson dos Santos Silva, João Alberto Ribeiro Ponce de Leão Junior e Silvio Jardim de Oliveira Silva; (vi) aplicar a multa prevista no art. 58, II, da Lei 8.443/1992 a Edinaldo Nelson dos Santos Silva, João Alberto Ribeiro Ponce de Leão Junior e Silvio Jardim de Oliveira Silva[footnoteRef:12]. [12:  Peça 57.] 
1. O MP/TCU, representado pelo procurador Marinus Eduardo De Vries Marsico, manifestou-se, em essência, de acordo com a proposta da SecexTCE, discordando apenas da conclusão de que teria ocorrido a prescrição da pretensão punitiva no que se refere às irregularidades imputadas às responsáveis Edinea Mascarenhas Dias e Sonia Sena Alfaia.
1. Argumentou o Ministério Público que os prazos prescricionais da pretensão punitiva a serem observados pelo Tribunal, com o advento das recentes decisões do Supremo Tribunal Federal relacionadas ao instituto da prescrição, deveriam ser os definidos pela Lei 9.873/1999. Enfatizou que os valores federais foram repassados em 29/3/2006, com prazo final para a prestação de contas em 29/4/2012, a qual foi efetivamente recebida pelo concedente em 26/9/2012. Elencou, ademais, diversas ações processuais que teriam interrompido a prescrição da pretensão punitiva.
1. Desse modo, na opinião do representante do MP/TCU, não haveria impedimento à aplicação de sanções às responsáveis relacionadas.
III
1. No que tange à ausência de comprovação de licitação e/ou de processo de dispensa, em relação à contratação dos serviços de Aderbal Botelho L. Filho, contratado como barqueiro, que resultou nos pagamentos de R$ 15.750,00 e de R$ 11.489,00, debitados em 17/6/2011 e em 15/7/2011, respectivamente[footnoteRef:13], Edinaldo Nelson dos Santos Silva foi o único dos responsáveis que encaminhou resposta às audiências realizadas[footnoteRef:14]. [13:  Fonte: relatório do tomador de contas 20/2017 (peça 8, p. 37-58) .]  [14:  Peça 40.] 
1. O responsável asseverou que, em virtude das peculiaridades da região, optou-se por realizar a contratação do Sr. Aderbal, não sendo razoável exigir a feitura de um processo licitatório para escolha de um barqueiro.
1. A obrigatoriedade de realizar licitação pública para obras, compras, serviços e alienações estava prevista na alínea "n" da cláusula VIII.1 do termo do convênio, de preferência na forma de pregão[footnoteRef:15]. [15:  Peça 2, p. 69.] 
1. Cabe salientar que os limites para a realização de dispensa de licitação com base no valor correspondem a 10% do previsto na modalidade convite, conforme estabelecem os incisos I e II do art. 24 da Lei 8.666/1993. No caso de compras e serviços não vinculados a engenharia, o limite de dispensa, à época dos fatos, era de R$ 8.000,00.
1. Conforme registros 581 e 588, constantes da relação dos pagamentos ocorridos na rubrica "outros serviços de terceiros - pessoa física", o Sr. Aderbal Botelho Leite Filho recebeu os dois pagamentos a título de prestação de serviço de transporte fluvial[footnoteRef:16], com cerca de um mês de diferença[footnoteRef:17]. [16:  Peça 3, p. 55-56.]  [17:  Peça 6, p. 249.] 
1. Cabe razão à unidade instrutiva ao ressaltar que o valor pago ao prestador de serviços ultrapassou o limite de dispensa com base no valor, e tal contratação deveria ter sido precedida de licitação.
1. Entretanto, reputo que a referida falha não se reveste de gravidade suficiente para macular as contas dos responsáveis, tendo em vista que não consta dos autos que as referidas contratações foram realizadas em valores acima dos praticados no mercado, além do fato de que corresponderam a pouco mais de 1% do valor total gerido no ajuste.
IV
1. No que tange à ocorrência relativa ao pagamento de diárias, passagens e despesas com locomoção em favor de pessoal não relacionado na equipe inicialmente identificada como executora do projeto, o que representaria suposto desvio de finalidade, conforme ressaltado pela SecexTCE, a Associação dos Amigos do Inpa, Edinaldo Nelson dos Santos Silva e Edinea Mascarenhas Dias admitiram as referidas ocorrências, considerando-as, apenas, falhas formais, levando-se em conta que a finalidade do ajuste teria sido atendida.
1. Os responsáveis alegaram que os colaboradores em questão participaram efetivamente da execução do projeto, o que seria justificado tendo em vista a alta complexidade de interações de atores, o envolvimento de equipes multidisciplinares, o longo tempo despendido entre a concepção do projeto e a sua execução e rotatividade de pessoal. Além disso, argumentaram que os pesquisadores do Inpa tiveram necessidade de pessoal técnico capacitado para auxiliar na pesquisa, tendo sido utilizado o critério de aproveitar mão de obra dos orientandos de mestrado e doutorado que estavam sobre a tutela de cada subcoordenador.
1. A unidade instrutiva avaliou, contudo, que a relação da equipe executora do convênio teria constituído elemento primordial quando da pactuação do ajuste e, posteriormente, para aferição da boa e regular execução do convênio.
1. A SecexTCE asseverou que a inclusão de novos membros na equipe deveria ter sido submetida à Finep para fins de análise da oportunidade e conveniência, tendo em vista a finalidade e a execução do convênio.
1. Entendeu, portanto, que o pagamento de diárias e de passagens/locomoção em favor de pessoas não abrangidas na equipe inicialmente identificada como executora do projeto representou despesas irregulares, não previstas no convênio e, assim, passíveis de glosa.
Observo, inicialmente, que, tanto na fase interna da presente tomada de contas especial quanto na resposta às citações, os responsáveis admitiram a falha referente à falta de atualização da equipe executora, mas asseveraram que houve a efetiva participação do referido pessoal na execução do projeto[footnoteRef:18]. [18:  Peça 7, p. 198.] 
1. Não verifiquei, nos autos, elementos que permitam concluir pela improcedência dos argumentos dos responsáveis.
1. Tendo em vista os baixos montantes pagos a cada um dos colaboradores[footnoteRef:19], não há evidências de que tenha havido intenção de locupletamento nos referidos gastos. Também não consta dos autos qualquer informação de que os beneficiários não teriam recebidos os valores referidos, ou seja, não há indício de malversação. [19:  Vide peça 40, p. 52-53.] 
1. Não foi apontado pelo repassador, ademais, o descumprimento de metas/atividades acordadas.
1. Assim, pode ser afastada a imputação de débito em relação aos referidos valores.
V
1. No que tange à destinação indevida de recursos em favor da Assai, partícipe do convênio, no valor de R$ 21.337,70, de acordo com a SecexTCE[footnoteRef:20], foram apontadas as seguintes responsabilidades pelo referido débito: [20:  Peça 16.] 
a) Associação dos Amigos do Inpa (Assai) , João Alberto Ribeiro Ponce de Leão Junior, Edinea Mascarenhas Dias e Sonia Sena Alfaia, solidariamente:
	Valor (R$) 
	Data

	210,51
	2/1/2008

	746,85
	2/1/2008

	70,34
	2/1/2008

b) Associação dos Amigos do Inpa (Assai) , João Alberto Ribeiro Ponce de Leão Junior, Edinaldo Nelson dos Santos Silva e Silvio Jardim de Oliveira Silva, solidariamente:
	Valor (R$) 
	Data

	10.610,00
	3/11/2011

	6.000,00
	7/11/2011

	3.700,00
	15/12/2011

1. As alegações de defesa apresentadas pela Associação dos Amigos do Inpa, por Edinaldo Nelson dos Santos Silva e por Edinea Mascarenhas Dias restringiram-se à argumentação de que se tratou de despesas decorrentes de cobranças relativas às tarifas bancárias e ao recolhimento de CPMF, sem, contudo, encaminhar documentação comprobatória de tal afirmação, com a indicação dos respectivos lançamentos nos extratos da conta específica[footnoteRef:21]. [21:  Peça 40, p. 60-65, e peça 52, p. 45-.] 
1. Cabe ressaltar que, em relação aos pagamentos realizados em 2008 (R$ 1.027,70) , durante a fase interna da presente tomada de contas especial, foi alegado pela Assai que tal valor tinha relação com um desconto obtido pela compra conjunta de passagens de vários convênios[footnoteRef:22], o qual foi creditado apenas na conta do ajuste em questão. Os valores relacionados acima representariam a transferência dos descontos respectivos às contas dos demais convênios relacionados. [22:  Peça 7, p. 200-201.] 
1. Observa-se que, embora tal argumento não tenha se repetido nas respostas às citações realizadas, a documentação acostada aos autos dá-lhe plausibilidade[footnoteRef:23]. Desse modo, devem ser acatadas as alegações dos responsáveis, com o afastamento do referido débito. [23:  Peça 7, p. 215-221.] 
1. No que tange à quantia restante, correspondente a R$ 20.310,00, também na fase interna da tomada de contas especial a Assai alegou que teria sido aplicada em despesas operacionais e administrativas de caráter indivisível (Doaci) . Tal argumento, também não repetido nas respostas às citações, não procede, tendo em vista que a referida despesa não consta da relação de itens apoiados pelo projeto. Além disso, não foram acostados aos autos o recibo ou outros comprovantes referentes ao pagamento da Doaci, o que impede a verificação do nexo de causalidade entre os recursos repassados e os gastos efetuados. Ademais, todos os valores transferidos deveriam ter sido movimentados na conta específica vinculada ao ajuste em questão.
1. Entretanto, observo que o referido débito foi atribuído aos três responsáveis em questão sem que tivesse havido a indicação da conduta concreta de cada um, estabelecendo sua responsabilidade em relação ao dano. Ademais, a referida transferência para a conta da Assai beneficiou apenas a entidade, não havendo indícios de que os responsáveis tenham se locupletado à custa do referido recurso.
1. Assim, devem ser julgadas irregulares as contas da Assai, condenando-a pagamento do débito no valor de R$ 20.310,00.
1. Considerando os critérios definidos no Acórdão 1441/2016-TCU-Plenário, não ocorreu a prescrição da pretensão punitiva no presente caso. Dessa forma, cabe a aplicação da multa prevista no art. 57 da Lei 8.443/1992, em valor proporcional ao dano atribuído à entidade.
***
Ante o exposto, manifesto-me pela aprovação do acórdão que ora submeto à apreciação desse Colegiado.
TCU, Sala das Sessões, em 13 de julho de 2021.
Weder de Oliveira
Relator